【裁判字號】    99,重勞訴,1
【裁判日期】    990611
【裁判案由】    損害賠償等
【裁判全文】
臺灣新竹地方法院民事判決             99年度重勞訴字第1號
原      告  甲○○
            乙○○
            丙○○
前列三人共同
訴訟代理人  陳妙秋律師
被      告  台灣積體電路製造股份有限公司
法定代理人  丁○○
訴訟代理人  馮博生律師
            宋耀明律師
            王鳳儀律師
複代理人    林佳音律師
上列當事人間損害賠償等事件，本院於民國99年5月20日言詞辯
論終結，判決如下：
    主      文
原告之訴及假執行之聲請均駁回。
訴訟費用由原告負擔。
    事      實
一、原告主張：
（一）原告甲○○、乙○○、丙○○三人本受僱於被告台灣積體
      電路製造股份有限公司，自民國（下同）97年12月起，適
      逢經濟不景氣，被告為降低成本，規避資遣又想兼顧「亞
      洲最佳雇主」之企業形象，以員工考績不佳或公司訂單減
      少為由，一邊聲稱員工得選擇合意方式離職，因工作履歷
      無資遣記錄較易覓得新職，公司會給付離職金，一邊恐嚇
      即使用各種管道續留公司也拿不到員工分紅，遂有員工因
      擔心日後生計，誤信該說辭，簽下合意離職書；若遇去年
      考績正常員工，當下不願簽合意離職，即要求員工馬上收
      拾私人物品，強迫交出識別證與停車證，便將員工驅離。
      被告等設定每個解僱程序標準為20分鐘，過程草率，在農
      曆年前無預警解僱員工，強迫員工當天離職，面對被告強
      勢又粗魯之行為，原告三人身心承受莫大打擊。嗣後，被
      告等對個別提出開立非志願離職證明之要求置之不理，違
      反勞動基準法第19條，致使員工無從請領勞工保險失業給
      付及相關補助，影響勞工權益甚鉅，被迫離職員工們逐漸
      串聯組成自救會。原告等便加入自救會，企望團結力量對
      抗被告等之不法行為。因被解僱員工中，絕大部份當初被
      誘導簽署合意離職書，導致無法領取失業給付及相關補助
      ，且被告等對外宣稱「汰弱留強」，指遭解僱的員工是績
      效不佳或是自願離職。自救會於3月20日向科學工業園區
      管理局申請勞資調解後，被告等遂改口稱解僱係基於經濟
      情勢，方才同意開立非自願離職證明；惟解僱理由，被告
      等只同意註明「勞動基準法第11條」，不願加註第幾款。
      當被告等主張依法有告知義務時，仍回答以「勞動基準法
      第11條第5款勞工對所擔任工作不能勝任」。但是，自救
      會認為被告等若確有業務緊縮事實，即應於非自願離職證
      明中載明並公開澄清、更正解僱事由。且被告等應針對「
      汰弱留強」之不實說法公開向解僱員工道歉，並給付97年
      度之員工分紅等，以維遭非法解僱員工之權益，未料被告
      對道歉與分紅的要求置之不理，導致調解破裂。同年3月
      24，因先前調解破裂，自救會至行政院勞工委員會陳情，
      至此，被告等才同意將解僱理由改以同條第2款「業務緊
      縮」，並重新發給離職證明。除同意發放優惠離職金外，
      仍對其他訴求不予回應。原告收到被告等優惠離職金通知
      後，不同意被告等以「在4月24日前未領取或辦理申訴者
      ，視同放棄及對離職過程沒有異議」之條件，向被告等表
      示對離職過程、離職金計算與員工分紅等有異議。同年4
      月9日，自救會前往被告丁○○於台北大直之住處外抗議
      ，引起媒體關注，被告裁員之說甚囂塵上，被告對外不承
      認有因業務緊縮或虧損而解僱員工事實，更不願意公開向
      遭被告以不實原由非法解僱者道歉。5月1日，被告丁○○
      於非法解僱3個月後組成5人小組，與自救會溝通，在5月8
      日提出「有條件回任」，但仍不願同意分紅與道歉。5月
      15日，被告提出此段期間遭解僱員工皆可回任，依舊不同
      意道歉與分紅，並寄發回任等相關處理原則、「回任/不
      回任確認書」與優離職金、關懷金之明細，試圖再加發關
      懷金消弭被解僱員工憤怒。試問，倘若被告等依法行事，
      何必一再加發優惠離職金與關懷金？原告等替被告賣命工
      作，謀取最大利益，然一夕之間遭非法解僱，所受精神損
      害豈是金錢得以平撫？被告係揚名國際之大企業，卻恣意
      糟蹋勞工尊嚴與權益，有失「亞洲最佳雇主」之譽，若被
      告等確為股東利益著想，有被告等所稱業務緊縮或虧損之
      狀況，必須解僱員工降低人事成本，怎又大費周章支出高
      額優惠離職金與關懷金，引起股東懷疑。又據回任處理原
      則，被告等所謂回任，係與原告等成立新的僱傭關係，並
      非繼續原僱傭契約。被告等提出回任，僅為搪塞自救會分
      紅與道歉的要求。原告認為被告等非法終止僱傭關係，原
      僱傭關係仍然存在，且於非法解僱日起，被告等已終止投
      保原告之勞工保險與全民健康保險，退保已是事實，依勞
      工退休金條例第8條第1項但書規定：「但於離職後再受僱
      時，應適用本條例之退休金規定。」是故，即使再受僱於
      被告，仍無法彌補遭非法解僱後，因退保造成舊制勞工退
      休金之損失。又時至今日，被告遲未做出善意回應，故原
      告不願繼續僱傭契約，依勞動基準法第14條第1項第6款規
      定，因被告違反勞工法令，原告自得不經預告終止與被告
      間之僱傭契約。原告以起訴狀繕本送達之日，終止與被告
      間之僱傭關係，並依同條第4項請求被告等給付資遣費，
      再依民法第184條與第195條，請求被告等連帶給付自非法
      解僱日起至終止僱傭關係止之侵權行為損害賠償。
（二）被告等於97年12月強制要求員工同意變更工作規則，取消
      津貼、實施行政假，聲稱未簽署者將被解僱，要員工共體
      時艱。詎料，被告變更工作規則後，隨即於98年1月起大
      量解僱員工。被告係國際知名電子企業龍頭，卻始終對外
      宣稱無裁員事實，只是比較嚴格的執行績效考核制度（
      PMD），並大肆向媒體表示此次被解僱者屬考績後5%員工
      。惟原告等並無勞動基準法第11條第5款有不能勝任工作
      之事實，卻得承受被告等向外界宣稱之考績不佳之不實解
      僱指摘，造成原告三人精神上之痛苦。然而，縱依勞動基
      準法第11條第2款，被告亦無虧損或業務緊縮而得解僱原
      告等之情事。因此認為被告等終止僱傭關係有下列二點違
      法：
  １、被告等解僱原告違反勞動基準法第11條第5款：
      97年度桃勞簡字第21號判決指出：按勞基法所規定之勞動
      契約，係指當事人之一方，在從屬於他方之關係下，提供
      職業上之勞動力，而由他方給付報酬之契約，就其內涵言
      ，勞工與雇主間之從屬性，通常具有：甲、人格上從屬性
      ，即受僱人在雇主企業組織內，服從雇主權威，並有接受
      懲戒或制裁之義務。乙、親自履行，不得使用代理人。丙
      、經濟上從屬性，即受僱人並不是為自己之營業勞動而是
      從屬於他人，為該他人之目的而勞動。丁、組織上從屬性
      ，即納入雇方生產組織體系，並與同僚間居於分工合作狀
      態等項特徵，初與委任契約之受委任人，以處理一定目的
      之事務，具有獨立之裁量權者迥然不同。又同法第11條第
      5款規定，勞工對於所擔任之工作確不能勝任時，雇主得
      預告勞工終止勞動契約，揆其立法意旨，重在勞工提供之
      勞務，如無法達成雇主透過勞動契約所欲達成客觀合理之
      經濟目的，雇主始得解僱勞工，其造成此項合理經濟目的
      不能達成之原因，應兼括勞工客觀行為及主觀意志，是該
      條款所稱之「勞工對於所擔任之工作確不能勝任」者，舉
      凡勞工客觀上之能力、學識、品行及主觀上違反忠誠履行
      勞務給付義務均應涵攝在內，且須雇主於其使用勞基法所
      賦予保護之各種手段後，仍無法改善情況下，始得終止勞
      動契約，以符「解僱最後手段性原則」。最高法院96年台
      上字第2630號判決揭櫫此一原則，亦為臺灣高等法院97年
      勞上字第3號採取相同見解。故勞工提供之勞務無法達成
      雇主透過勞動契約所欲達成客觀合理之經濟目的，主觀上
      有能為而不為之違反忠誠義務，且盡各種保護手段後，雇
      主始得依第5款解雇勞工。依被告考績程序規定，不服考
      績之員工皆可向被告提起申訴，未料被告等未依規定，採
      蠻橫專權之手段，不踐行人事審查程序，僅片面口頭宣布
      一個既定之資遣事實，強要勞工接受，除未向勞工提出不
      能勝任之客觀依據證明，亦未給予勞工答辯與申訴之機會
      。被告等從未詢問過原告調職至其他部門或降職意願，即
      率爾解職，其解僱自不符合最後手段性原則。綜上，應認
      本件原告並無不能勝任原工作之情事，被告等遽以勞基法
      第11條第5款之事由終止原告勞動契約，乃不合法。
  ２、被告等解僱原告違反勞動基準法第11條第2款：
      按臺灣台北地方法院92年度重勞訴字第3號判決指出：雇
      主以經營不善、虧損、景氣不佳造成之業務緊縮等因素作
      為解雇勞工之理由者，日本勞動法理論稱之為「整理解雇
      」，我國學者則有稱之為雇主之預告終止，我國勞動基準
      法第11條第1至第4款所規定之事由，包括雇主歇業、轉讓
      、虧損、業務緊縮、不可抗力暫停工作在一個月以上、業
      務性質變更等事由，即為上開日本勞工法上所稱整理解雇
      之事由。由於中文並無適當之翻譯名詞，故暫予援用之。
      其要件為：有解雇之必要性、解雇迴避的努力、被解雇人
      選的公平性與手續的妥當性。勞基法第11條第2款規定：
      雇主得因虧損或業務緊縮，預告勞工終止勞動契約，惟雇
      主得以此預告勞工終止勞動契約。必以雇主確有虧損或業
      務緊縮之事實，始足當之，而事業單位以虧損或業務緊縮
      預告終止與勞工之勞動契約，乃基於企業營運之因素，其
      認定現行勞基法未有明文規定，本諸勞基法保障勞工權益
      ，加強勞雇關係之立法意旨（勞動基準法第1條參照），
      自應以相當時間持續觀察，從事業單位近年來經營狀況及
      獲利情形加以判斷，如僅短期營收減少或因其他原因致收
      入減少，不致影響事業單位存續，或一部業務減少，而其
      他部門依然正常運作，仍需勞工時，仍應視具體情形認定
      雇主是否得預告終止勞動契約，避免雇主因短時間虧損或
      業務緊縮，或適逢淡旺季致營業銷售額間斷起伏，遽謂得
      以此預告勞工終止勞動契約，影響勞工權益。又業務緊縮
      之認定必須經過相當期限，一時的經濟不景氣並非公司無
      法營運，非即應終止僱傭契約。查被告97年度淨利為新台
      幣（下同）99,933,168元，雖較96年109,177,093元與95
      年127,009,731元低，但仍高於94年淨利93,575,035元、
      93年92,316,115元、92年47,258,700元、91年21,610,291
      元與90年14,483,174元，綜上，足認被告所謂業務緊縮僅
      一時的不景氣；甚且，被告等於解僱八百多位員工後，仍
      繼續招募員工，也提出對解僱員工再行僱佣之要約。據此
      ，被告實無業務緊縮須解僱員工之必要，但仍違反勞動基
      準法「解僱最後手段性」原則解雇原告。
（三）又被告等詐欺、脅迫原告乙○○與丙○○簽署合意離職協
      議書，被告等一面利誘，稱合意離職比非志願離職條件好
      ，因為簽署合意離職才不會在行政機關留下紀錄，不會被
      列為園區的黑名單致使無法再在園區工作；一面威脅，告
      訴原告等沒有非志願離職只有合意離職、非志願離職者要
      拿到失業給付的手續繁瑣，程序耗費時日、就算原告等不
      離職今年也拿不到分紅等不實言論，使原告等意思決定不
      自由。原告等人不諳法律，突然其來的失業，大環境不佳
      ，瞬間背負謀職與生計龐大壓力，心感惶恐，誤信該說詞
      而為出於錯誤的、不自由的合意離職意思表示。98年1 月
      16日面談時，原告乙○○、丙○○在被強硬要求離職之情
      形下，不得不簽署合意離職協議書。原告乙○○、丙○○
      受詐欺而為之意思表示，依民法第92條撤銷其意思表示。
      另最高法院81年台上字第200號判決略指：「惟查所謂侵
      害他人自由，並不以剝奪他人之行動或限制其行動自由為
      限，即以強暴、脅迫之方法，影響他人意思決定，或對其
      身心加以威脅，始生危害，亦包括在內。」人格權的保護
      是侵權行為法的基本任務，所謂人格權，係指一般人格權
      ，即關於人的價值與尊嚴的權利。自主決定係人格權的主
      要內容，包括意思決定在內，最高法院擴張解釋侵害他人
      之自由的主要目的，在於使被害人就其精神上的損害，亦
      得請求慰撫金，旨在強化對人格權的保護。在民法第195
      條修正後，意思決定自由應納入「其他人格法益」。詐欺
      係施詐術於他人的意思決定，應構成依民法第184條第1項
      後段規定之侵權行為，其損害賠償請求權與該得撤銷之法
      律行為並存，損害賠償請求權則於撤銷權罹於除斥期間時
      具有實益。原告乙○○、丙○○之意思決定自由，在98年
      1月16日遭被告等故意侵害，依民法第92條規定，在除斥
      期間內，以起訴狀繕本送達之日，撤銷其意思表示。
（四）按民法第184條第2項明定：「違反保護他人之法律，致生
      損害於他人者，負損害賠償責任。但能證明其行為無過失
      者，不在此限。」修正理由係將其修正為獨立之侵權行為
      類型，凡違反保護他人之法律，致生損害於他人者，即應
      負賠償責任。惟為避免對行為人課以過重之責任，仍維持
      其原規定之精神，如行為人雖違反保護他人之法律而能證
      明其無過失者，不負賠償責任，增設但書規定。所謂保護
      他人之法律，係指以保護他人為目的之法律，最高法院77
      年台上字第1582號判決進一步解釋，即係一般防止危害他
      人權益或禁止侵害他人權益之法律。又84年台上字第1142
      號謂，即指任何以保護個人或特定範圍之人為目的之法律
      。勞動基準法第1條明定其立法目的，在規定勞動條件最
      低標準，保障勞工權益。本件原告等受被告等僱用，從事
      工作獲致工資，當然是勞動基準法所保障之勞工。勞動基
      準法第11條第5款之規定，勞工對於所擔任之工作確不能
      勝任時，雇主得預告勞工終止勞動契約，揆其立法意旨，
      重在勞工提供之勞務，如無法達成雇主透過勞動契約所欲
      達成客觀合理之經濟目的，雇主始得解僱勞工，其造成此
      項合理經濟目的不能達成之原因，應兼括勞工客觀行為及
      主觀意志，是該條款所稱之「勞工對於所擔任之工作確不
      能勝任」者，舉凡勞工客觀上之能力、學識、品行及主觀
      上違反忠誠履行勞務給付義務均應涵攝在內，且須雇主於
      其使用勞基法所賦予保護之各種手段後，仍無法改善情況
      下，始得終止勞動契約，以符「解僱最後手段性原則」。
      最高法院96年台上字第2630號判決揭櫫此一原則，亦為臺
      灣高等法院97年勞上字第3號採取相同見解。故勞工提供
      之勞務無法達成雇主透過勞動契約所欲達成客觀合理之經
      濟目的，主觀上有能為而不為之違反忠誠義務，且盡各種
      保護手段後，雇主始得依第5款解雇勞工。查原告等無勞
      基法第11條第5款勞工有不能勝任工作之情形，縱依被告
      最後一次發放的，以勞基法第11條第2款為由之非志願離
      職證明，被告亦無業務緊縮之事實。立法者制定勞動基準
      法係在保護勞工權益，既有保護他人之法律存在，雇主自
      有注意之義務。被告等違反勞動基準法第11條，即違反保
      護他人之法律，除被告等能證明其行為無過失外，當應依
      民法第184條第2項規定，負損害賠償責任。再者，民法第
      184條第2項，以客觀法律規範的違反，作為構成要件實現
      ，將其他領域的規範遷入侵權行為法，使侵權行為得與整
      個法律規範體系相接連，並具有使立法簡化、合理化的作
      用。又透過舉證責任轉換，除非被告等能證明其行為無過
      失，始不負損害賠償責任。勞工之於雇主，本質即是弱勢
      之一方，是不對等的，勞工為掙口飯吃，必須遵守許多公
      司內部規則，不論是否有明文規定或是否合理，即使不合
      理，為求得一司半職也不敢造次，不得不忍耐。故本件被
      告等非法解僱，在原被告勢力懸殊下，原告等要取得強而
      有力之證據，誠屬緣木求魚，有舉證困境，故在舉證危險
      之狀況下，請鈞院更應實踐舉證責任轉換之精神，始能有
      公平的審判。
（五）原告等無勞基法第11條第5款勞工有不能勝任工作之情形
      ，縱依最後被告發放之勞基法第11條第2款之非志願離職
      證明，被告亦無業務緊縮之事實。被告違反勞工法令，原
      告自得不經預告終止與被告間之僱傭契約。原告以起訴狀
      繕本送達之日，終止與被告間之僱傭關係，並依同條第4
      項請求被告等依法給付資遣費。又被告故意違反勞基法解
      僱原告等及其他員工近千人，被告於事件發生時，引起媒
      體關注被告是否有裁員之事，然被告卻對外宣稱無裁員一
      事，此次解僱之勞工係因表現不佳，考績在後5％所致。
      然而，被告最後以業務緊縮為由發放非志願離職證明書，
      卻未同時向大眾更正先前錯誤之言論，致原告等名譽受有
      損害。被告故意違反勞基法解僱原告等三人，致原告等於
      被非法解僱期間，因被解雇致有勞保老年給付、勞健保費
      、新制勞工退休金損失，和非法解僱導致年資中斷的舊制
      勞工退休金損失。又被告非法解僱而未給付之合法資遣費
      、未依勞動契約給付原告等應得97年度員工分紅，故依民
      法第184條第2項規定:「違反保護他人之法律，致生損害
      於他人者，負賠償責任。」與第195條第1項規定:「不法
      侵害他人之身體、健康、名譽、自由、信用、隱私、貞操
      ，或不法侵害其他人格法益而情節重大者，被害人雖非財
      產上之損害，亦得請求賠償相當之金額。其名譽被侵害者
      ，並得請求回復名譽之適當處分。」請求被告等連帶給付
      自非法解僱日起至終止僱傭關係止之侵權行為損害賠償。
（六）是故原告爰依法請求損害賠償，請求之項目及金額如下：
  １、被告等非法解雇原告甲○○部分：
      原告甲○○於85年1月15日到職，擔任2廠製造部課長，工
      作內容主要負責管理線上TE、生產計畫訂定與執行，89年
      升等為資深課長，於下半年轉至南科12吋試產線，此單位
      是當時台灣第一條12吋試產生產線，當時所有課長幾乎皆
      為新進員工並無線上經驗，原告轉職300P製造部後馬上在
      部門中身擔重任，與工程部合作產出台灣第一片12吋晶片
      ，獲12吋最高主管在主管會議大力讚揚，要其他同仁效法
      其工作表現。年底組織變動，12吋試產線人員須分成12廠
      (竹科)，14廠(在南科)，由同仁自行選擇廠別，當時原告
      選擇12廠，14廠主管慰留不成，在年底考績面談時，主管
      告知本來考績應該O，但可惜因選擇離開，故考績僅為S，
      原告得知此不公正的結果，依程序向部門經理反應及向人
      資部門申訴考績，但僅經過一次面談後，就無疾而終。原
      告從85年進公司至當年89年考績皆為S。次年的考績面談
      在91年初時，主管告知90年整年工作表現非常好，但因90
      年下半年原告至清華大學進修期間，晚上7點多下班時，
      大多數同事還在公司尚未下班，這是影響考績的主要因素
      。被告表訂下班時間是晚上6時，儘管下半年9月以後，原
      告下班時間早於其他同事，但上半年原告經常工作到凌晨
      ，全12廠僅剩原告一個人還在公司工作，準備重要資料，
      一整年平均上班時數超越其他同仁甚多，被告等以原告早
      於其他同事下班因素根本不成立，且當年因景氣因素，所
      有14廠員工全數調回竹科，包括上年度被原告提出申訴的
      14廠主管也續任原告非直屬主管，故90年考績被主管告知
      為I。原告因為前一年依公司程序提出考績申訴毫無結果
      ，且已決定提出辭呈至大陸晶圓廠任職，在向主管反應無
      效後，遂不想再有任何行動來申訴此考績。然而，在提出
      辭呈一個月後，卻同時有三個部門希望原告轉職繼續工作
      ，分別是2廠工程部、2廠製造部和5廠製造部，因2廠工程
      部主管積極向12廠廠長爭取原告轉職，原告也因家庭因素
      未選擇至大陸工作，故最後選擇至2廠工程2部擔任製程工
      程師。當時，即使原告已轉職至2廠工程2部，5廠廠長依
      舊希望爭取原告至5廠工作，直接與2廠廠長溝通，但因原
      告才轉職至新單位未滿一個月，故婉拒5廠廠長之好意。
      顯見原告之工作能力深獲主管贊同。原告至2廠工程2部負
      責管控產品品質，監控製造儀器穩定度、新儀器進廠的檢
      驗和開發其他儀器的製造許可，增加生產線產能等，第一
      年(91年度)至2廠工程2部考績為S。到了第2年(92年度)受
      主管重用擔任要職，但因原重用原告的主管在年底轉職，
      後來更換成新主管，新主管與原主管非常的不合，因原告
      是受原主管重用的員工，故年底沒任何合理的理由考績就
      被評為I，93至95年間，其中94年短暫更換主管，考績就
      正常為S，其餘時期就被考評成I。96年轉職至2廠製造部
      ，當年考績被評定為S。次年97年擔任生產領導工作，負
      責重要專案，並獲BKM（值得他廠仿效）之殊榮。97年底
      被要求簽署變更工作規則同意書。98年1月15日被告等在
      非上班時間及被告等施行行政假期間，臨時要求原告到公
      司，詎料被告等卻告知因全球經濟不景氣、訂單減少，希
      望原告簽署合意離職書，但遊說不成，遂要求原告立即收
      拾私人物品、繳回識別證及停車證離開公司，在此前一週
      ，主管曾告知原告考績是沒問題的。被告等係全球第一大
      晶圓代工公司，亦是台灣規模數一數二的大企業，享有國
      家優惠退稅，每年營收獲利可觀，卻在農曆年前無預警的
      強迫員工離職，連年終尾牙都不讓原告參加，失業過農曆
      寒冬，被告等對待勞工之粗糙行為實令人心寒。至僱傭關
      係終止日，原告甲○○年資為13.67年，工作期間考績幾
      乎是S，並未有不能勝任工作之事實，被告違反勞動基準
      法解僱原告已如上述。故原告甲○○請求被告給付：
    勞保老年給付損失：28,059元【計算式：43990元（投保
      薪資）×0.000000000（非法解僱期間）＝28059.41667】
      。
    勞保費損失：3,424元【計算式：2283（目前支付的保費
      ）－571（以前在職所付保費）×2（支付月數）＝3424】
      。
    舊制勞工退休金損失：3,455,694元。
      依勞工退休金條例第8條第1項規定：本條例施行前已適用
      勞動基準法之勞工，於本條例施行後仍服務於同一事業單
      位者，得選擇繼續適用勞動基準法之退休金規定。但於離
      職後再受僱時，應適用本條例之退休金制度。原告甲○○
      因信賴公司經營穩定，故採舊制勞工退休金，未料遭不法
      解僱，造成舊制勞工退休金之損失為：退休前平均薪資×
      舊制年資×2（年資低於15年之基數）。原告甲○○非法
      解僱前平均薪資為81,129元，距退休年齡55歲有15年，按
      每年調薪3%計算退休前的平均薪資，81129×1.03=126397
      元，126397×13.67×2=0000000元。
    資遣費：1,109,033元。
      按勞動基準法第14條第1項第6款規定，因被告等違反勞工
      法令，原告自得不經預告終止與被告間之僱傭契約。原告
      以起訴狀繕本送達之日，終止與被告間之僱傭關係，並依
      同條第4項請求被告等給付依勞動基準法第17條與勞工退
      休金條例第11條與第12條請求資遣費1,109,033元【計算
      式：81129（平均薪資）×13.67（舊制）＝0000000.43】
      。
    員工分紅：1,004,357元。
    精神上損失：1,000,000元。
      原告甲○○將人生中最壯年的十三年光陰奉獻給被告，致
      力於替被告牟取最大利益。然被告為臺灣知名大企業，亦
      是全球第一大晶圓代工廠，在業界影響力驚人，卻為顧全
      企業名譽，不實向外界宣稱員工係因考績不佳而被解雇，
      造成原告三人名譽損害，其工作能力遭到莫大質疑，依民
      法第195條各請求1,000,000萬元之精神上損害賠償，並請
      求被告等應在判決確定後10日內，於中國時報、聯合報、
      自由時報與蘋果日報頭版報頭下刊登「因管理階層疏失，
      績效管理與發展制度PMD濫用，及對外宣稱被裁員者係考
      績後5%，致使98年初蒙受誤裁的員工身心受創，造成社會
      大眾及受害員工親友對其工作能力之誤解，誠摯地向受誤
      裁之員工及全國國民致歉」道歉啟事一日。
    其他損失：80,592元。
      97年1月至非法解僱日98年1月15日，依勞動基準法第24條
      規定加班者應給與加班費，但被告要求原告請補休，拒絕
      付加班費。故請求給付加班31,472元【計算式：109.5(加
      班時數)×57470(基本薪資)/240(法定工作時數)×2(2倍
      計算)=52,441元，扣除已發給之不休假代金，52,000-000
      0(不休假代金)×10.95(天)=31,472元】。又被告等98年1
      月休假計算錯誤，多扣一天特休：1,915(不休假代金)*1(
      天)=1,915元。另原告向被告租用園區宿舍，雖未使用但
      仍向被告承租，主要是為保留宿舍至98年6月繼續使用，
      但被告等突然解僱原告，使宿舍費用損失44,205。又原告
      遭被告非法解僱，致損失年終尾牙獎金3000元。以上合計
      80,592元。
    綜上，原告甲○○被非法解僱前未依法給付之加班費、休
      假金、年終尾牙獎金與宿舍費損失共80,592元，員工分紅
      1,004,357元，與被非法解雇期間損失之勞保老年給付
      28,059元、勞健保費3,424元、舊制勞工退休金3,455,694
      元，被告應依法給付之資遣費1,109,033元，以及非法解
      僱造成原告精神上之損害1,000,000元，計6,681,160元。
  ２、被告非法解僱原告乙○○部分：
      原告乙○○本受僱被告擔任技術員，於84年4月10日到職
      。84年、85年考績為I，86年為S，87年為S，由61職等升
      至62職等，88年為S，89年為S，90年為S，91年為S，92年
      為更得到O，93年至95年均為S，96年為I，97年為I，然97
      年1月被告等告知係因原告有請病假，故考績為I，原告實
      難接受在工作表現無誤，僅因請病假故考績不佳的理由。
      98 年1月16日正值實施行政假，被告等突然打了數通電話
      要求原告回公司，原告以為要支援工作，回公司後，告知
      課長要進入無塵室，卻得到待在休息室就好，不必進入無
      塵室。緊接著被告被帶領至一樓會議室，會議由副理、經
      理與課長，安排原告坐在離門最遠的位置，想離開會議室
      也不容易。由副理以口頭告知因97年度考績為U，要原告
      選擇資遣或合意離職，被告提示原告計算好之離職金，且
      暗示早點離職較有利，因為之前原告上夜班薪資較高，離
      職金會較多等，原告遂簽下合意離職協議書。合意離職協
      議書上原本的日期是寫98年1月24日，由副理劃掉日期更
      改為98年1月16日，且課長跟在原告旁邊到個人置物櫃收
      拾東西，繳回公司的識別證件、資料等然後離開公司。原
      告離開公司當天回家路上，還接到被告等來電詢問原告是
      否已離開公司、回到家中，原告要求被告發給非志願離職
      證明，被告卻不願意發給，表示只能發離職證明。98 年1
      月17日副理來電告知，若一定要非志願離職證明，那麼離
      職金會拖很久才拿到。因為離職金尚未匯入原告帳戶，擔
      心再要求開立非志願離職證明將被刁難，連最後一點離職
      金保障都無法拿到，故在2月25日被告將離職金匯入原告
      帳戶後，原告再度去電要求被告等開立非志願離職證明，
      但被告仍不願提供。3月11日，媒體首次披露被告等非法
      解僱的受害員工新聞，翌日上午10時30分，被告等通知開
      立之非自願離職證明，將以勞動基準法第11條第5款：「
      勞工對於所擔任之工作確不能勝任」為理由。原告不同意
      接受與事實不符之證明。97年原告工作上沒有犯錯，無任
      何事假、病假、產假、喪假紀錄，無miss operation，甚
      至有行動提案。原告對所擔任之工作無不能勝任之情事。
      若非如此，被告等怎會僱用原告十多年之久？至僱佣關係
      終止，原告乙○○年資為14.43年，考績平均為S，被告違
      反勞動基準法事實以如上述。故原告乙○○請求被告等給
      付：
    勞保老年給付損失：23,200元【計算式：44800元（投保
      薪資）×0.000000000（非法解僱期間）＝232007】。
    勞、健保費損失：6,027元。
    舊制勞工退休金損失：1,218,028元。
      原告乙○○非法解僱前平均薪資為33,884元，距退休年齡
      55歲有19年，按每年調薪3%計算退休前的平均薪資，
      33884×1.03=59416元，59416×10.25×2=0000000元。
    勞退新制退休金損失：16,264.32元。
      依勞工退休金條例第14條第1項規定，雇主每月負擔之勞
      工退休金提繳率，不得低於勞工每月工資百分之六。故原
      告遭被告等非法解僱，使年資中斷，造成勞退新制退休金
      損失16264.32元【原告吳捷如非法解僱前平均薪資為
      33,884元，非法解僱期間為8月，雇主應依法每月提撥6%
      ，合計損失16264.32元】。
    資遣費：70817.56元。
      按勞動基準法第14條第1項第6款規定，因被告等違反勞工
      法令，原告自得不經預告終止與被告間之僱傭契約。原告
      以起訴狀繕本送達之日，終止與被告間之僱傭關係，並依
      同條第4項請求被告等給付依勞動基準法第17條與勞工退
      休金條例第11條與第12條請求資遣費70817.56元【計算式
      ：33884（平均薪資）×10.25（舊制）＋33884×4.18（
      新制）＝70817.56】。
    員工分紅：223,366元。
    精神上損失：1,000,000元。
      原告乙○○將人生中最壯年的十三年光陰奉獻給被告，致
      力於替被告牟取最大利益。然被告為臺灣知名大企業，亦
      是全球第一大晶圓代工廠，在業界影響力驚人，卻為顧全
      企業名譽，不實向外界宣稱員工係因考績不佳而被解雇，
      造成原告三人名譽損害，其工作能力遭到莫大質疑，依民
      法第195條各請求1,000,000萬元之精神上損害賠償，並請
      求被告等應在判決確定後10日內，於中國時報、聯合報、
      自由時報與蘋果日報頭版報頭下刊登「因管理階層疏失，
      績效管理與發展制度PMD濫用，及對外宣稱被裁員者係考
      績後5%，致使98年初蒙受誤裁的員工身心受創，造成社會
      大眾及受害員工親友對其工作能力之誤解，誠摯地向受誤
      裁之員工及全國國民致歉」道歉啟事一日。
    綜上，原告乙○○被非法解僱前員工分紅223,366元，與
      被非法解僱期間損失之勞保老年給付23,200元、勞健保費
      6,027元、新制勞工退休金16,264元、舊制勞工退休金
      1,218,028元，被告等應依法給付之資遣費70,818元，以
      及非法解雇造成原告精神上之損害1,000,000元，合計為
      2,557,703元。
  ３、被告非法解僱原告丙○○部分：
      原告丙○○本受僱被告等擔任技術副理，於96年8月20日
      到職，至非法解雇日止年資1年5個月。在98年1月16日考
      績會中，被告表示因連續2年考績在後5%，要原告選擇當
      天離職，表示即使以任何申訴管道續留公司也無法拿到薪
      資計劃中的員工分紅，並且示意以合意離職形式對將來找
      工作比較方便，原告深知被告等在業界有相當大的影響力
      ，為了未來的生計著想，不得不簽署被告事前準備好的「
      合意離職書」，但仍向被告表示「尊重主管的主觀意識，
      但是不接受原告的裁撤理由」。原告當初係因獵人頭公司
      ，在被告等力邀下進入公司，依據被告等內規，年度工作
      未滿三個月的員工不需要做績效考核，也無領受員工分紅
      之權，在新人訓練時，被告講師有提醒新進人員年度考核
      為I或U的機率很高，要有心理準備。原告在8月20日加入
      台積電，再晚12天進入台積電就不需進入績效考核。原告
      在職期間擔任「DTP」下「DMD（設計法則處，早先名稱為
      DMP）」下「ASICSD（特殊應用積體電路服務部，早先名
      稱為CISD）」下之「技術副理(Technical Manager)」乙
      職，任務為主導「SSTA計劃」。SSTA是一項負擔相當重的
      工作，平日早上7點就進入辦公室將國際合作夥伴的重要
      信件先予以回覆，工作至晚間9、10點甚至隔日凌晨亦是
      常有的事；第一是因工作量很重，除了負責與五家國際
      EDA廠商密切合作外，尚需與公司內部的數個部門協調
      SSTA相關的工作進度與內容，另外，因為人手不足，必需
      親自寫非常多的程式處理SSTA計畫，唯有台積電自行開發
      驗證確認平台，才能將SSTA的主導權握在手中而不讓EDA
      廠牽著鼻子走；第二是因爭取時效，台灣時間晚上八點甚
      至是十點，印度的合作夥伴大致還在辦公室或返家繼續工
      作，而台灣時間上午七點還有機會與美國的合作夥伴交流
      一至二封信件，前後延長工時可以替公司爭取到為數可觀
      的天數，加速SSTA的研發進展。另外，為了使公司內部對
      於SSTA的合作發展更加順利，原告除了積極主動地居中主
      導聯絡，並且在公司保密規範下熱心地將本身持有的技術
      分享予他部門同仁（例如AQAD、SCLP與TCDD三大部門）。
      原告抱持為被告等爭取最大利益為首要考量，並獲得公司
      內部合作同仁以及國際合作客戶的讚賞。原告96年度的考
      績依據並無客觀標準，如今卻遭被告以連續2年考績為I之
      理由解雇，原告深難信服。至僱佣關係終止，原告丙○○
      年資為2.04年，被告違反勞動基準法事實已如上述。故原
      告丙○○請求被告給付：
    勞保老年給付損失：28,535元【計算式：43900元（投保
      薪資）×0.65（非法解僱期間）＝28535】。
    新制勞工退休金損失：36172元。
      依勞工退休金條例第14條第1項規定，雇主每月負擔之勞
      工退休金提繳率，不得低於勞工每月工資百分之六。故原
      告遭被告等非法解僱，使年資中斷，造成勞退新制退休金
      損失36172元【原告丙○○非法解僱前平均薪資為77,290
      元，非法解僱期間為7.8月，雇主應依法每月提撥6%，合
      計損失36172元。】。
    資遣費：78835.8元。
      按勞動基準法第14條第1項第6款規定，因被告等違反勞工
      法令，原告自得不經預告終止與被告間之僱傭契約。原告
      以起訴狀繕本送達之日，終止與被告間之僱傭關係，並依
      同條第4項請求被告等給付依勞動基準法第17條與勞工退
      休金條例第11條與第12條請求資遣費70817.56元【計算式
      ：77290（平均薪資）×2.04（新制）＝78835.8】。
    員工分紅：1,469,733元。
    精神上損失：1,000,000元。
      原告丙○○因獵才投身於被告，致力於替被告牟取最大利
      益。然被告為臺灣知名大企業，亦是全球第一大晶圓代工
      廠，在業界影響力驚人，卻為顧全企業名譽，不實向外界
      宣稱員工係因考績不佳而被解雇，造成原告三人名譽損害
      ，其工作能力遭到莫大質疑，依民法第195條各請求1,000
      ,000萬元之精神上損害賠償，並請求被告等應在判決確定
      後10日內，於中國時報、聯合報、自由時報與蘋果日報頭
      版報頭下刊登「因管理階層疏失，績效管理與發展制度
      PMD濫用，及對外宣稱被裁員者係考績後5%，致使98年初
      蒙受誤裁的員工身心受創，造成社會大眾及受害員工親友
      對其工作能力之誤解，誠摯地向受誤裁之員工及全國國民
      致歉」道歉啟事一日。
    綜上，原告丙○○被非法解僱前員工分紅1,469,733元，
      與被非法解雇期間損失之勞保老年給付28,535元、新制勞
      工退休金36,172元，被告應依法給付之資遣費78,836元，
      以及非法解雇造成原告精神上之損害1,000,000元，計
      2,613,276元。
（七）對被告抗辯之陳述：
  １、原告甲○○無被告所稱不能勝任工作之情事：
    依被告正常PMD制度，係對每年得I者，進行三個月的輔導
      ，若員工改善，則輔導成功；反之，若員工未能改善，輔
      導期後怎還能續留？故依正常的PMD制度，則考績不會有
      連續性的問題。被告今年以執行PMD制度為名義，計畫大
      量裁員。被告於答辯狀第5頁稱原告甲○○94、95年連續
      兩年考績得I，故依被告績效管理及發展政策，進行績效
      輔導，但仍未獲改善云云，試問若未獲改善，原告甲○○
      96年考績為S從何而來？而於97年底時，直屬主管樓成章
      副理親自告訴原告甲○○其該年度的考績為S，也在此時
      ，樓成章和CIM副理李明憲通知原告已通過BKM，原告考績
      係離職後被作成U，BKM之提報也在離職後被清除。故整體
      觀之，原告甲○○經過輔導後已大獲改善，由96、97年考
      績得S可知已是優良者；然被告於94及95年未予以資遣，
      如今計畫大量裁員，才依原告三、四年前曾經得考績I，
      認定原告現在專業工作能力不足，毫無客觀標準。被告於
      98年1月15日是以全球經濟不景氣、訂單減少為由告知原
      告，要原告離職，在此一週前，直屬主管樓成章甚至告知
      原告97年度考績為S，已如起訴狀所述；直至今日，被告
      才改口稱是原告不能勝任工作，再再彰顯被告係業務緊縮
      為大量裁員找的理由，使培養人才之PMD制度淪為裁員工
      具。原告認為整體事件金錢不是訴求的重點，但對被告台
      積電而言，錢卻是重點，被告事件開始就是為了「降低成
      本」，在農曆年前後大量的裁員，運用手段逼員工簽下合
      意離職，員工不願簽屬合意離職就資遣員工。原告於1月
      15日因不願簽屬合意離職，當天馬上被要求立即收拾私人
      物品，連發電子信件向一起共事13年多的同事告別的機會
      都禁止，從辦公室走到停車場一路在人監督下的離開公司
      ，明明就被公司裁員，被告之執行長蔡力行在1月22日法
      說會公然說謊稱公司沒有資遣之事。在被資遣員工組織自
      救會後，被告企圖用錢瓦解自救會，就有4月1日所謂的優
      惠離職金的產生。在被告優惠離職金瓦解自救會失效後，
      為顧及社會形象才有關懷金與回任方案的產生，根本不是
      被告在答辯狀所稱「對原告等已善盡最大之協助及照顧」
      。又被告給予的回任機會更是單方面且不具誠意的方案，
      被告在訂定辦法後發函，至原告收受後僅僅幾天，即要原
      告在期限內回覆，否則就無法回任。除期限不合理外，其
      條件更是苛刻及霸道：首先，要離職員工繳回資遣費，被
      告不接受回任前考績申訴，必須同意回任後立即接受考績
      輔導，才能再向公司提出考績申訴。表面上離職員工回任
      並且繳回資遣費似乎是合理，但自救會提出「資遣費不繳
      回公司，以新人的方式重新雇用」的方案，雇用有經驗、
      了解公司的員工，對適逢有人力需求的被告有優勢，然不
      繳回資遣費，表面好像是員工占了便宜，但其實吃虧，因
      採勞工退休金舊制之員工，原本可領2倍的退休金，若回
      任，則必須以1倍的資遣費認賠了結，也領不到2008年員
      工分紅。為何原告拒絕接受對自己不利的方式回任，實在
      是因為被告口口聲聲要原告等人與公司共體時艱，要求簽
      署無薪假協議；然而不到1個月，隨即無故資遣近千人。
      故被告失了誠信，原告不同意以被告單方面提出的方案回
      任，但被告根本無誠意重新雇用員工，與自救會溝通協調
      出妥適的方式。
    就被告答辯狀所稱支付遠優於勞基法規定應給付金額近2
      倍之金額予原告等人，除原告在前所述其被告支付的居心
      非善意外，若原告沒被資遣，正常工作到年中的分紅，其
      數目已是可觀，工作到退休時，亦是一筆鉅額退休金。單
      就此年度的分紅以及被資遣前的年資累積的退休金，即遠
      超過原告之請求金額。被告根本是拿原本就該要支付給原
      告的部份金額支付給原告而已，再者答辯狀所稱「…5月
      25日以支票郵寄…顯見其對離職過程之處理，並無異議，
      …」原告的原意是不領取這二部份與事實不符，名為「優
      惠」及「關懷」的支票，是與律師討論後，認定被告本應
      支付原告的金額遠高於此，且原告因經濟問題，律師費，
      裁判費等現實的困境，直到8月才填取回條寄給被告公司
      ，之後才收到支票，並非被告所言的5月25日就收到支票
      ，而且原告對於離職過程早就向被告提出過存證信函表示
      過異議。
    原告所有工作敘述皆為事實，在工作上有優秀表現及貢獻
      ，有很多系統是本人所制定及上線的，甚至台績電至今都
      還在使用，被告為宣稱兩造係合法終止勞動契約，而再次
      抵毀原告的名譽。原告對於訴訟之訴求主要是要求被告道
      歉、回復名譽，金錢的損失，對於金錢損失的部份除了精
      神賠償外，其它所列的都是確實因此惡意資遣所造成的損
      失，並非是如被告所言「人心不古」，除了應得的損失外
      ，對於精神賠償，原告早打算在被告公開道歉後，回復名
      譽，根本不會計較其金額，因為其精神所受損失根本非任
      何金額可彌補的，也打算會將此金額捐給幫助勞工的勞動
      團體。
    被告公司是一家上市公司，卻一再對員工說謊，對社會說
      謊，董事長丁○○於97年11月1日運動會致詞時表示：公
      司從第 4季開始走入相當艱困的時代，但這並不是員工做
      得不好，而是因為受經濟影響，「世界的悲劇」正如火如
      荼演出，且目前還不知道這齣戲長度究竟有多長。當時的
      總執行長蔡力行則對員工提出 3大備戰指示，也就是將更
      努力控制費用支出、對成本進行結構性的改善；更努力投
      入研發、加強技術，在不景氣時把基本功作得更好；更努
      力建立與客戶關係及開發新客戶、新領域；因2001年科技
      泡沫化時，台積電就是靠著開發更多新客戶，才能發展至
      今日強大的地位，相信這次也能度過難關。被告以上說得
      冠冕堂皇，當初說並不是員工做得不好，而是因為受經濟
      影響，說要更努力控制費用支出、對成本進行結構性的改
      善，但是最後，卻用資遣員工手段來降低成本，還把責任
      推到員工身上，說員工不勝任、自願離職、考績不好。被
      告是滿口仁義道德的偽善的公司，一方面享受著政府總總
      優惠，對內卻違反勞基法不給原告超時工作的加班費，計
      較不給員工辛苦加班的加班費，一方面在金融風暴時逼迫
      員工簽無薪假，公開表示要員工與公司共體時艱，確私下
      進行裁員，一方面大量裁員，卻公開說是員工考績不好，
      一方面不與自救會對等的協商，完全自己認定該核發的金
      額，自己厚顏灌予優惠、關懷的字眼，誠如96年被告與中
      芯侵權官司，被告的前執行長蔡力行態度相當強硬表示，
      「誠信」向來是公司堅信的核心價值，絕不容外界絲毫質
      疑；然而卻在答辯狀中醜化3位昔日為它賣命的員工，而
      原告只是勇敢的站出來為爭取自身名譽回復及要求公平正
      義而已。
  ２、被告要求原告乙○○、丙○○簽署合意離職書之過程，已
      如起訴狀所述。被告答辯狀中稱原告乙○○與丙○○係因
      了解自己考績狀況不佳且為個人生涯規劃而決定離職，離
      職過程，業經主管及人力資源同仁完整明確說明相關事項
      之云云，完全與事實不符：
    原告乙○○受詐欺做出合意離職意思表示：
      主管袁芳圍副理在98年1月16號，只告知原告今年度的考
      績是U，完全沒有告知原告乙○○曾發生嚴重失誤，致機
      台異常，影響產品量率，所以考績不佳而有不能勝任工作
      之情形。若原告表現不佳，被告為何還選任原告進行訓練
      員課程？原告也順利通過訓練員考試。當日也無任何人說
      明若簽署合意離職書則無法請領非自願離職證明，不能請
      領失業給付。倘若如被告所述，身為勞工之原告為何挑在
      金融海嘯期間，失業率極高，謀職不易之情況下，自願簽
      署會喪失請領失業給付權利之文件？原告積極工作，今年
      一月自動去加班學習機台，考慮要與公司共體時艱，並未
      報加班費。如果原告有嚴重失誤等情況，請被告提出操作
      錯誤的紀錄？考績不佳被告有考績輔導制度，而且打考績
      要跟主管面談並在考績單上面簽名，對於考績有疑問可向
      被告申訴；然而，被告今年只是在98年1月16號由袁芳圍
      副理口頭告知原告今年度考績為U，未經過面談，沒有提
      出考績單給原告簽名確認，原告沒有申訴的機會。又原告
      乙○○當日面談時完全沒有表示係因要自行創業開設美容
      院而自願離職，此段對話係原告面談結束後，坐在被告公
      司大廳等待計程車時，與公司的人Amy聊天，Amy問原告接
      下來有何打算，在面對被告強勢逼迫離開工作13年的地方
      ，面臨突如其來的失業，心情惶恐，然而在情緒低落之時
      ，突然有人關心給予溫暖問候與詢問，原告才基於無奈，
      努力想著自己將來還能作什麼，與公司的人談心，在失落
      中努力展現積極的人生觀，才回答應該會做美容院。分明
      是公司的人提問，原告與之交心才有的陳述，完全不是被
      告答辯狀所稱「主動表明有意自行創業」。被告斷章取義
      ，拿原告與公司的人交心，在百般無奈前途茫然時刻所努
      力向內探索自己還能如何謀生之心聲，證稱原告是因要自
      行創業開設美容院而自願離職，甚令原告心寒！原告在
      98年1月16日回家的途中，接到被告來電詢問是否已經回
      到家中，順便問被告何時會收到非自願離職證明，被告回
      答只有合意離職證明公司沒有非自願離職證明。翌日上午
      接到副理袁芳圍來電告知，若堅持要非自願離職證明，要
      等通報過後，拖很久才能取得。原告迫於生計壓力，考量
      經濟狀況，害怕領不到等同資遣費的金額，繳不出有房貸
      影響生活，只好接受。
    原告丙○○受詐欺做出合意離職意思表示：
      在正常的情況下，員工若是主動提辭呈，必定會說明離職
      的理由，經由資方諒解同意後，才進入離職流程，這是職
      場應有的禮節，稍有常識的成年人都應該清楚；但員工若
      是被迫離職，資方也應該告知理由，才能依法資遣，這也
      是基本常識。但被告若是不當裁員，則欲加之罪，何患無
      辭，被告答辯狀第8頁第3點即自行承認其於98年1月16日
      被證6之郵件寄發之前，曾經企圖說服原告丙○○係因「2
      年來成效不佳…而有無法勝任工作之情形」，惟原告嚴正
      表明不接受資方毫無邏輯的批判，被告便要求原告自行想
      出(come out)被資遣的理由，被告之經理陳文豪回信所問
      「do you have come out the leaving reason for HR」
      ，很明顯地說明了勞資雙方對於原告被資遣的理由還沒有
      定案。事實上，原告至今仍然僅能猜測被告資遣原告的理
      由，懇請鈞院要求被告具體說明原告是如何地罪大惡極到
      必須在農曆新年之前被挑選裁撤，以利案情之審理。原告
      丙○○對於在被證六中被告經理陳文豪的發問，原告回答
      「No!」，顯見HR（人力資源單位）與原告並未對離職理
      由達成共識，員工離職，但離職理由不清不楚，顯見被告
      要求原告離職之行為，頗有可議之處。被告要原告離職時
      ，原告曾請求被告告知裁員的真實理由，但被告堅不吐實
      ，反要原告自己去想出一個理由，所以原告才擠出「My
      leave reason is『個人理念與公司管理文化不一致』」
      之提案，原告因深思找新工作時，面試的人員會與前任主
      管聯絡，加上HR對原告被資遣後的未來也漠不關心而未積
      極討論口徑一致的離職理由，所以原告只回信給被告經理
      陳文豪，並且補上「that is truth」，強調原告猜測被
      告的真實理由應該就是原告的理念與公司管理文化不一致
      。不料原告未回信確認，致使本人被裁撤的真實原因仍為
      懸案。至於「and is why I do not ask to evaluate
      and qualify their PMD review details item by item
      」，更是因為被告的不當態度，讓原告看清被告就是不計
      理由地一定要解僱原告，既然如此，「ask to evaluate
      PMD」只是徒勞無功，浪費彼此的時間而已。若被告當真
      落實PMD，那原告勢必要求逐條審查，為何基於親自與國
      內外專家進行技術合作的認知會與主管的主觀認知相差這
      麼大(qualify their PMD review details item by item
      )，原告依據原告PMD評核表自認係前10%的優秀員工，而
      主管的評分似乎是後5%的劣等員工，這麼大的落差，難道
      不應該謹慎審查嗎？無奈原告身為弱勢勞工，又沒有被告
      強大的法律資源作為後盾，對於被告的無理，除了表示尊
      重其主觀意識並且表達不接受無理之結果，沒有其它對抗
      力量。又原告最後一句「That would prolong my leave
      time if I asked to do so.」，只是在陳述一個事實，
      意思是「如果我堅持要逐條查核PMD」，那原告離開公司
      的時間不僅會延長，原告更會遭受被告毫無人性尊嚴之對
      待。原告深受被告不當解僱的精神損害，在被告告知無理
      解僱之後，每多待一秒鐘便是痛苦一秒鐘，換作任何人都
      會希望儘快脫離苦海，惟被告後來明白原告所作的貢獻遠
      超乎其想像，故要求原告再留三個工作天以利交接，原告
      是顧及倉促接手之同仁亦屬無辜，若不服從恐遭致被告夾
      其龐大法律資源及對外良好名聲所欺侮，不敢有二言。被
      告不顧往日同事情誼，亦不念及原告最後三個工作日協助
      辦理交接之辛勤與誠意，只憑一組來回郵件，便要誣造原
      告自請離職之假象，特意隱瞞信件之前因，並且曲解原告
      真正意思，濫加解釋，使人深感人心不古之憾。又原告於
      被告通知解僱後次一工作日寄發給公司同仁的告辭信，原
      告有備份留作紀念，證明被證六企圖扭曲事實的最有利證
      據。第一段即明顯表示原告係遭資遣(have been asked)
      而非自願離職。第一頁的最後一段有說「I do not agree
      to the decision of my supervisors and the
      co-reviewers about my PMD review」，表示被告強硬將
      「不適任」的罪名加諸原告，但原告並不認同，至於之後
      所加的「but I respect them」，所尊重的是主管的主觀
      意識及其個人於公司內之社交需求，主管雖然提不出科學
      或邏輯依據，但主管為了生存必須妥協(reconcilation)
      ，於是原告便成了犧牲品。整封信的最後一段「I really
      thanks」僅是一般離職者的寒喧詞，而之後的「helping
      me」亦為寒喧語，不足作為原告依賴他人方能完成工作之
      證據。另外，原告於E-mail 中所用的「respect」字眼係
      很單純地表示「尊重所有人類的自由意識」，完全無任何
      「接收」的意思。該信係於2009年1月19日星期一上午8:
      41分寄送給公司同仁，比被告所示被證6的日期2009年1月
      21日上午10:37分的回信早兩天。被告斷章取義，僅出示
      對其有利之信件做為證據，刻意隱瞞甚至扭曲事實的真相
      ，其居心著實可議，究是孰人心不古。懇請鈞院要求被告
      提出ASICSD部門所有同仁於2009年1月16日清晨零時起至
      2009年1 月21日止與原告交往之信件，以明白原告真意，
      以彰司法之公平正義。
  ３、綜上，被告利用詐術，一面利誘，稱合意離職比非志願離
      職條件好，因為簽署合意離職才不會在行政機關留下紀錄
      ，不會被列為園區的黑名單；一面威脅，告訴原告等人沒
      有非志願離職只有合意離職、非志願離職要拿到失業給付
      的手續繁瑣，程序耗費時日、就算不離職今年也拿不到分
      紅等不實之事等不實言論。原告等人不諳法律，突然其來
      的失業，大環境不佳，瞬間背負謀職與生計龐大壓力，心
      感惶恐，誤信該說詞而為出於錯誤的合意離職意思表示。
      合意離職書中：「甲方（即原告）承認並同意台積公司依
      本協議書所為之離職給付符合法令規定，並已保護甲方所
      應享之一切權利。因此甲方離職後不得對乙方（即被告）
      為任何其他請求之主張或提起訴訟。」是被告片面加上之
      條件，原告乙○○、丙○○在被強壓立即離開之情形下，
      不得不簽。原告乙○○、丙○○受詐欺而為之意思表示，
      當然得依法撤銷。
  ４、綜上所陳，本件是被告單方終止勞動契約，非當然解釋為
      雙方合意終止，雖原告甲○○、乙○○在關懷金領具上簽
      名，然而原告甲○○於98年4月24日發存證信函表示對解
      僱過程有異議，但保留領取關懷金之權利，原告丙○○則
      是未領取關懷金，原告乙○○等三人並再透過自救會寄發
      異議書，表示對離職過程有異議，實難以原告等於該制式
      之領具簽名或是原告錯誤之意思表示所簽署之制式合意離
      職書，或是制式的切結書，即謂已合法終止勞動契約。被
      告徒以原告甲○○與乙○○在領具簽名和領取關懷金，以
      及原告乙○○與丙○○在合意離職書、切結書上簽名為由
      ，主張已合法終止契約，顯屬無據。又從被告先欺騙員工
      簽署合意離職書，嗣後再開立非志願離職書，即可證知原
      來合意離職書是有瑕疵，本案起訴係以不當解僱請求，與
      合意離職存在與否無涉。倘如被告所辯稱，原告等真出於
      自願而為合意離職之意思表示，依一般經驗法則判斷，在
      景氣低迷時，被告何必提供自願離職者「相當於資遣費」
      的離職金？又一再提出給付優惠離職金、關懷金等額外款
      項增加公司成本？被告等又何必冒著構成偽造文書罪之風
      險，公然違法，大量開立與事實相違之非志願離職證明書
      予被告所謂自願離職的員工？更甚者，被告開立非志願離
      職書之理由，反反覆覆，從勞基法第11條第5款勞工有不
      能勝任工作之情形，而後又改以同條第2款業務緊縮為由
      發給非志願離職證明，難道解僱的理由是可以變動的？被
      告等與原告面談時終止契約究竟基於那個意思表示？而最
      後被告發放以業務緊縮為由之非志願離職證明書，是否即
      表示終止契約之意思表示係因被告業務緊縮之事實？然被
      告於答辯狀中卻對上述事實隻字未提，僅一味稱原告甲○○不能勝任工作、原告丙○○與乙○○係合意離職等不實
      陳述。
  ５、據回任處理原則，被告等所謂回任，係與原告等成立新的
      僱傭關係，並非繼續原僱傭契約。被告等提出回任，僅為
      搪塞自救會分紅與道歉的要求。原告認為被告等非法終止
      僱傭關係，原僱傭關係仍然存在，且於非法解僱日起，被
      告等已終止投保原告之勞工保險與全民健康保險，退保已
      是事實，依勞工退休金條例第8條第1項但書規定：「但於
      離職後再受僱時，應適用本條例之退休金規定。」是故，
      即使再受僱於被告，仍無法彌補遭非法解僱後，因退保造
      成舊制勞工退休金之損失。被告聲稱年資併計，會補償不
      在職期間所產生所有勞健保費以及提撥退休金之損失云云
      ，但被告未提出詳細完整之書面契約，和補償金額之範圍
      、條件與計算方式供被解雇員工審閱，僅寄發簡陋的回任
      不回任制式通知書，就要在短短幾天內要原告等抉擇，否
      則視為不回任。原告等已從被告非法解僱使用的手段學到
      教訓，豈敢再忽視自身權益？敢再輕率簽名？怎敢再行受
      僱於口口聲聲照顧員工但行為上完全不顧勞工權益之被告
      ？
  ６、按解雇無效者，終止權行使之意思表示自始、當然、絕對
      、確定的不生效力，最高法院32年上字第671號判例明指
      ：「無效之行為在法律行為當時即已確定不生效力。」此
      項確定不生效力之狀態，更不會因事後之情事變更或當事
      人行為而回復有效，最高法院41年台上字第1050號判決、
      73年台上字第712號判決等可資參照，故不能以勞工事後
      受領資遣費之行為即回溯的認雇主終止僱傭契約有效。又
      雇主以勞動基準法第11條各款解雇之意思行使形成權，殊
      難解為同時已具備合意終止契約「要約」之要件，或雇主
      已有若依勞動基準法第11條各款解雇無效則即轉換為合意
      資遣「要約」之意思。最重要者，勞工受領資遣費或迫於
      無奈或另有其他原因，絕不能一概將之解為即係合意終止
      契約之「承諾」。更有甚者，被告等給付原告的名目是「
      離職金」，答辯理由（二）狀第6頁被告等也自行加註是
      相當於資遣費之金額，證明被告等自始即是以強硬的合意
      離職手段規避大量不法解雇之事實，只為顧及亞洲最佳雇
      主與身為高科技業之龍頭指標產業之企業形象，犧牲勞工
      權益。又被告等提出之被證19，原告收到被告等優惠離職
      金通知後，不同意被告等以「在4月24日前未領取或辦理
      申訴者，視同放棄及對離職過程沒有異議」之條件，向被
      告等表示對離職過程、離職金計算與員工分紅等有異議，
      原告甲○○於98年4月24日發存證信函表示對解雇過程有
      異議，但保留領取關懷金之權利，原告丙○○則是未領取
      關懷金，原告等三人並再透過自救會寄發異議書，表示對
      解雇過程有異議。被證20係被告等於98年5月15日提出所
      謂的回任通知，僅為搪塞自救會分紅與道歉的要求。觀被
      告提出的回任處理原則，係與被不法解雇者成立新僱傭契
      約之要約，不是終止原僱傭關係之要約，故原告未予以承
      諾，係因原告認為原僱傭關係之解僱過程仍有疑義，不願
      意在狀況不明下，任意與被告等成立新僱傭關係。原告認
      為被告等非法終止僱傭關係，原僱傭關係仍然存在，但於
      不法解雇日起，解雇已是既定事實，被告等已終止投保原
      告之勞工保險與全民健康保險，退保已是事實，依勞工退
      休金條例第8條第1項但書規定：「但於離職後再受雇時，
      應適用本條例之退休金規定。」是故，即使再受僱於被告
      ，仍無法彌補遭非法解僱後，因退保造成舊制勞工退休金
      之損失。被告聲稱年資併計，會補償不在職期間所產生所
      有勞健保費以及提撥退休金之損失云云，但被告未提出詳
      細完整之書面契約，提供補償金額之範圍、條件與計算方
      式供被解僱員工審閱，只寄發簡陋的回任不回任制式通知
      書，就要在短短幾天內要原告等抉擇，否則視為不回任，
      又參被證23，被告等自承本次重新聘雇作業時間短促，卻
      又在答辯理由（一）狀中第5頁稱原告等有近二星期時間
      考慮難謂短促？原告等已從被告不法解僱使用的手段學到
      教訓，豈敢再忽視自身權益？敢再輕率簽名？敢再行受僱
      於口口聲聲照顧員工但行為上完全不顧勞工權益之被告？
      難道填回通知書同意再回到被告公司上班，事後拿不到該
      有的補償，單憑一只簡陋通知書與簡報資料就能保障自身
      權益嗎？
  ７、被告公司有明定的「績效評量制度PMD」，也訂定相關表
      單記錄勞工缺失，表單上有勞資雙方簽名的欄位來確認記
      錄的事實，若考績不佳，同樣也有勞資雙方簽名的表單，
      員工有所缺失，是會有記錄留存的。被告等提不出97年與
      原告相關的明確證據，即可證明原告甲○○無不能勝任工
      作之事實，被告違反勞動基準法第11條第5款解雇原告。
      原告甲○○在被告公司工作13年中，超過一半以上時是擔
      任主管職，非常了解被告績效評量制度，這同時也是原告
      工作內容。被告規定日常皆需與員工討論績效且隨時留下
      資料，最重要一定的，年中及年底主管每年至少要評量下
      屬的績效2次，且必須要與員工進行績效考核並留下雙方
      簽名記錄。若如被告等所指稱原告甲○○已達「無法勝任
      工作」如此嚴重之情事以致必須解雇，然被告卻提不出任
      何書面資料佐證，僅一再誣指原告工作能力不佳，實令原
      告心寒。依據被告績效評量制度規定，考績不合格者，必
      須進入輔導流程，由主管與下屬訂定輔導計畫、目標與輔
      導期，受輔導者若達到目標則輔導結束，意即當年考核通
      過。故每年度都有每年度的考核，若未通過輔導者，根本
      是無法繼續在公司上班，更不可能任職到下個年度。原告
      甲○○未達到考評的那幾年，是年年達到與主管訂下的目
      標，通過當年度的考績輔導而繼續留在公司。未料被告捏
      造原告任職於工程部時之工作狀況，作為裁員的證據，除
      再度毀謗原告名譽，更不符合被告公司的規定。若真如被
      告所述，原告甲○○97考績被評為不合格，依被告績效評
      量制度規定，原告甲○○應進入績效輔導流程。若情況嚴
      重者，輔導期會長達數個月，被告亦明文規定員工若經過
      當年度數月及多次輔導後，尚未能達到與主管訂下的目標
      ，被告才可以資遣員工。本件是在原告被迫休無薪假時，
      被告突然要原告回公司，然後當下將原告解職，被告確實
      未依規定進行績效輔導流程被告處理過程，證明被告違反
      勞動基準法解雇員工，更證明原告甲○○確實無不能勝任
      之情事，被告所述皆是謊言。又被告答辯狀敘述原告95年
      前種種的不勝任理由，若原告在工程部待5年有3年考績差
      (92年、94年與 95年考績皆為I)，這種員工自動說要離職
      ，被告單位最高首長(二廠廠長)居然決定要慰留且幫忙轉
      部門，合理嗎？若原告誠如被告所言是連續多年考績差、
      態度差的不勝任的員工，當原告說要離職時，公司應該都
      求之不得，怎會有慰留轉職的動作？被告說詞自相矛盾。
      原告甲○○工作表現優異，90年有過不同部門爭取轉職，
      當時二廠廠長即是其中一位，所以二廠廠長才會在95年親
      自安排原告甲○○轉部門回二廠製造部，被告在答辯狀陳
      述，應證原告甲○○在起訴狀中句句實言。被告答辯狀敘
      述原告專業能力不足，被告生產半導體，原告在工程部擔
      任的工作是「製程工程師」，負責產品品質，試問世界第
      一大的半導體公司，會讓一個「專業能力不足」的製程工
      程師控管公司產品品質長達5年？如果這真是事實，讓人
      覺得不可思議。另外應該也會同時對其公司其產生一個疑
      問，像這種主管讓專業能力不足的人一直負責製程品質，
      管理是不是也有問題？這種不顧品質且管理出問題的公司
      ，還能一直保有世界領先地位？依常理判斷是不可能的。
      被告一直是有發放分紅給考績被評不合格的員工，被告片
      面更改規定，顯然是為了逼員工簽合意離職的手段。
  ８、原告乙○○係受詐欺而簽署合意離職協議書，被告等稱原
      告係因考量考績不佳，且基於個人生涯規劃而本於個人意
      願離職云云，非屬事實。依一般經驗法則，若是想自願離
      職者絕不會選在金融海嘯來臨之時，而且當時原告乙○○
      是被迫無薪休假在家中，是被告課長來電請原告去公司一
      趟，非原告主動前往公司！原告絕無自願離職之意思。被
      告稱台積公司在離職過程已詳細說明之云云，全是虛構的
      。原告到了公司，由課長帶到會議室，裡面有副理、經理
      與課長3位男性，只有原告一位女生，且坐的位置是離門
      口最遠的位置，3位男性分別坐在原告的前面以及左右兩
      側，副理只說一句：「你今年度考績不佳公司希望你離職
      ，而且早點離職你可以領到的離職金比較多，因為你之前
      上夜班，薪資比較高。」在如此情況下，單薄女性如何面
      對眼前的3位男性？而且想走人位置是離門口最遠的，要
      如何逃出去？所以原告不得不簽下合意離職書。回家的路
      上原告接獲公司來電問是否已回到家中，如果被告不是擔
      心原告出什麼意外，為何來電關心？當接獲來電時，原告
      即表明要符合離職事實的非自願離職證明，被告只說只有
      合意離職證明，沒有非自願離職證明。翌日副理來電告知
      ，如果要非自願離職證明，離職金會拖很久才拿到，然為
      何要拖很久才能拿到，副理並未詳細說明。因為原告有房
      貸壓力，擔心拿不到離職金，所以未敢強硬要求。被告宣
      稱原告「拒絕回任」實為謊言，被告又從來未曾簽署任何
      「拒絕回任」之文件，若有，請被告提出證據。原告也提
      出離職員工申訴受理表，但是被告無處理記錄，若有請提
      出證明。員工分紅薪資計劃中的一部分，被告未曾書面回
      絕，原告曾透過自救會要求但是都未取得，若有請被告提
      出證據。
  ９、原告丙○○係受詐欺而簽署合意離職協議書，被告等稱原
      告係因考量考績不佳，且基於個人生涯規劃而本於個人意
      願離職云云，顯為誣指。原證十六為原告丙○○離職前寄
      給同仁的告別信，裡頭清楚提到"the information that
       I have been asked on 00000000 morning to get out
      of TSMC"，顯見原告離開台積公司的理由係資方主動要求
      原告離職，亦即所謂的「非自願離職」，而非被告所稱的
      「自願性離職」，被告一再顛倒事實，顯然有藐視司法之
      嫌。一般人若因公司制度不良而自願性離職，通常會騎驢
      找馬，即使是看不慣公司的劣質文化，也不可能在金融風
      暴熾盛下先離職後找工作，因此，在被告無法提出客觀實
      據證明被告不適任性且要求原告自行找被資遣理由的情況
      下，推想公司虛假偽善的管理文化，與原告真誠勤奮的工
      作理念相佐，才是被挑選裁撤的主因，斷無自願離職之情
      事。又原告接受減少月薪並且遠離親友的工作條件，除了
      是為了發揮所長，同是也是為了薪資計劃中高額的員工分
      紅可讓親人的生活過的更好。當被告強勢要求原告離開公
      司時，雖以高姿態口頭表明公司新政策對特定對象（考績
      I/U）員工分紅為零，卻未說明不會以其它方式補償應得
      的員工分紅，原告在倉促之間自知身處弱勢無力反擊，心
      想經營管理階層總該還有些許人性，故仍表示「好聚好散
      」的意思（亦即被告支付應該支付的薪資，原告則配合交
      接事宜），被告也未拒絕原告，原告也多留三個工作日善
      盡交接事宜，故而簽下了一只載有金額等值於法定資遺費
      ，看似一般「非自願離職」的離職書（即所謂的「合意離
      職書」），未料被告事後不僅從未補償該薪資部份，還使
      原告連失業補助金都無法領取（直到2009年3月看到自救
      會的新聞，才知道自己並非特例，之後透過街頭運動才得
      以申領失業補助），其詐欺之實昭然。被告「欲使原告陷
      於錯誤，故意示以不實之事，令原告因錯誤而為」簽署離
      職，明明就是業務緊縮的資遣行為，但被告為了其不明理
      由意欲製造員工主動離職的假象，避免原告拒絕簽署離職
      書，而將離職書設計的和「非自願離職」幾乎一樣，此為
      詐欺之實一。又薪資計劃中最大的款項即是員工分紅，原
      告在弱勢的情況下，提出「好聚好散」的要求，被告未予
      拒絕，甚至人資還說明資遣條件「優惠」，離職條件中的
      支付款項完全符合勞基法最低要求，沒有其它「優惠」金
      額，那所謂的優惠，難道不是指薪資計劃中，下半年度應
      該給付但會提早給付給遭資遺員工的員工分紅嗎？資方故
      意示以「優惠」之不實之事，此為詐欺之實二。被告在年
      初大裁員時分別對遭裁撤員工示以員工分紅為零之陳述，
      但在短短不到半年期間就公開宣稱所有員工都有分紅可領
      ，事實上，員工分紅係公司組織章程所明訂，任何有功勞
      及苦勞的員工都有受領的權利，絕非管理階層片面說辭就
      可奪取，被告為了消除拒簽離職書的阻力，刻意示以不實
      之事，致使原告因錯誤而為離職書之簽署，此為詐欺之實
      三。綜三事實之任何一項，再再表示原告係因被告詐欺之
      實而為錯誤之離職簽署，被告係施以詐欺之術，故離職無
      效。至於被告事後因社會壓力而補發的「非志願離職」書
      ，僅為資遣事實之明證，但被告不僅未對PMD誤用造成原
      告心理損害作出道歉，亦未就薪資計劃應給付金額行義務
      履行之責，更未對原告被選為資遣對象的理由提出任何合
      乎實據的說明，原告無法接受如此的離職結果，離職之實
      顯非存在。又由被證6中陳文豪的問句"do you have come
      out the leaving reason for HR"顯見，原告丙○○在促
      然遭受原告惡意資遣之時，首先想到的是求職時，面試官
      問起離職理由時該如何回答，但被告竟拒絕給予一個合乎
      實據的資遣理由，反而要受害者自己去想出一個說辭，原
      告秉性純實，不願為了謀求生計而撒謊，思量許久，覺得
      資方霸道偽善的管理文化，與原告的坦率真誠恰成對比，
      所以才提出"個人理念與公司管理文化不一致"的說辭，詎
      料被告迄今仍未回覆，也未提出一個合乎實據或者兩造雙
      方皆認同的資遣理由，至使原告迄今面對面試官謀職時，
      對於離職理由之類的問題仍無法對答，難以立足職場。原
      告非毫無社會經驗或智慮淺薄之人，故而在被告強勢蠻橫
      的趕人離職過程中，原告仍就理提示「好聚好散」的雙贏
      離職結果，並且答應在寒冬中，特地從台北再騎一次摩托
      車到新竹，只為了多留三天辦理好交接，以利被告順利接
      續工作，原告身為受害者，仍極盡仁義協助被告善後，倘
      若因此反被譏為「不知社會險惡，缺乏社會經驗或智慮淺
      薄」，則被告徒留人心不足之憾。被告宣稱「已給付遠超
      過勞基法規定之資遣費或離職金及優惠離取金」，實為謊
      言，請被告提出金額計算之詳細表列供查驗，以示其謊言
      。 被告宣稱原告「拒絕回任」，實為謊言，被告從來未
      曾簽署任何「拒絕回任」之文件，若有，請被告提出證據
      。若單方面提出遊戲規則，另一方就一定得接受，那麼，
      原告曾透過自救會要求支付薪資計劃中的員工分紅，被告
      未曾書面回絕，是否就代表被告允諾呢？
  10、又證人樓成章於99年4月22庭訊中具結表示：「當年因有
      金融海嘯，被告公司對考績較嚴格，要求直屬主管提早一
      星期前，口員工列入資遣名單，要清楚知道資遣有三種1
      、自動離職2、資遣3、合意離職。」可證明被告資遣員工
      最核心的原因是景氣不佳或業務緊縮，即勞動基準法第11
      條第2款；然而被告公司明知自己不符合要件，一再推諉
      係原告等不能勝任工作或合意離職，更在99年2月22日答
      辯理由(二)狀第4頁改口稱「本件情形既同時該當勞動基
      準法第11條第2款及第5款之事由，台積公司自得選擇以何
      款終止勞動契約。」證明被告等違反勞動基準法甚明，自
      始至終之言詞純粹為掩飾大量裁員之不法性。又被證32之
      生效日期是99年1月12日，不適用在原告任內，合先敘明
      。縱依照被告公司績效管理與發展制度，考績I或U者占後
      2%至3%計算，此波資遣原告甲○○的單位人數也應只有一
      人被資遣，然98年1月製造部有三十餘位課長，被告公司
      竟資遣三位課長，整個公司更是資遣八百多位員工。被告
      公司是因金融海嘯大批資遣員工，假藉考績制度嚴格化，
      事實上並未確實執行績效管理制度，而以「不能勝任工作
      」作為大量資遣之藉口。至99年年4月22日開庭，三位證
      人係被告之受僱人，均是民事訴訟法第314條第2項規定「
      得」不令其具結之證人情形。本件證人雖具結，但因其仍
      具受僱之身分，難期待渠等證言之公正，此觀被告公司考
      績制度，尤其如證人樓成章所言，員工須具備十項全能和
      全然的忠誠，否則馬上半年考績見懲罰，三證人如若在庭
      上稍偏袒原告甲○○，恐其在被告公司之考績，甚至工作
      均有所不保。又考績「S」的英文是Successful，是成功
      的、令人滿意之意，應已是一般考績的優等、甲等，不是
      證人張進文口中的「中等」。「O」是Outstanding，是突
      出的、十分優秀的，只占全體員工的前2%至3%，當是甲上
      、特優。原告甲○○雖連續二年考績係I，但經輔導之下
      ，當年即成「S」，並在轉任當製造部其中一課長不久後
      ，被拔升統籌領導四個課的規劃課長，硬要將之扭曲成專
      業能力不足，工作態度不良，實與考績顯示出來的不符，
      證人余尚仁亦當庭證稱他不敢肯定原告甲○○值班時手機
      是否常不通。證人張進文更進一步提出考績制度中的S+、
      S與S-，只是調薪升遷等的參考，並不在考績裡面，不會
      讓員工知道，被告歷次答辯狀刻意以S-醜化原告甲○○之
      考績，居心可議。再者，證人等所謂的專業能力不足和工
      作態度均是抽象的名詞，原告甲○○在被告公司任職十餘
      年，如果真是專業能力不足或工作態度有問題，如三位證
      人所證稱般不堪，則依三位證人，尤其是樓成章證陳的被
      告公司員工考績六大面向(一)工作執行力(二)領導能力(
      三)合作力(四)創新力(五)自我成長力(六)溝通力，如此
      嚴苛的各種「能力」，(簡直比當總統、部長、法官都困
      難)，原告甲○○怎可能在每半年一次嚴苛的考評中存活
      下來，被資遣時還是統合協調各課生產規劃課課長呢？鈞
      院亦親自訊問證人，聽聞其等之回答，依一般常理經驗法
      則而言，當知是「欲加之罪，何患無辭」，公務員之考績
      和內部作業如都像被告公司，臺灣將不日之內即是全世界
      第一強國了。分明是為金融海嘯大量資遣，假藉名義，其
      後也立即撤換執行長蔡力行，現今世界景氣大好，又屢在
      媒體誇稱紅利多少、調薪多少，僱不到員工等等，這一、
      二年的情勢變化，難道不足以說明被告公司不當資遣之事
      實呢？
  11、原告乙○○與丙○○的主管並未依證人樓成章所具結之證
      詞「被告公司要求直屬主管提早一星期前告知員工列入資
      遣名單」：
    原告乙○○98年1月16日由袁芳圍副理口頭告知今年度考
      績為U，而非在一星期前，被告要原告選擇資遣或合意離
      職，被告提示原告計算好之離職金，且暗示早點離職較有
      利，因為之前原告上夜班薪資較高，離職金會較多等，原
      告遂簽下合意離職協議書，合意離職協議書上原本的日期
      是98年1月24日，由副理劃掉日期更改為98年1月16日，且
      課長跟在原告旁邊到個人置物櫃收拾東西，繳回公司的識
      別證件、資料等然後請原告當下離開公司。
    原告丙○○同樣是在98年1月16日週五上午第一場會議才
      當場被主管陳文豪經理告知，而非一星期前，被告要原告
      選擇當天離職，表示即使以任何申訴管道續留公司也無法
      拿到薪資計劃中的員工分紅，並且示意以合意離職形式對
      將來找工作比較方便，以「合意離職」比「非自願離職」
      更有利來欺騙原告，原告深知被告等在業界有相當大的影
      響力，為了生計著想，不得不簽署被告事前準備好的「合
      意離職書」。被告要求原告等當天下班後，只要繳回識別
      證與停車證，不需其它離職程序。
    然而原告等事後經由就業服務站人員告知「合意離職」所
      載明的給付金額雖然等同於裁員，但仍然不是「非自願離
      職」而無法請領失業給付，原告等皆向人事單位要求發給
      「非自願離職」書，但被告表示，若一定要領「非自願離
      職」書，則上面會載明理由為「不適任」，原告回覆「不
      適任」並非事實，要求被告開具符合事實的「非自願離職
      」書，但被告表示公司拒絕，原告等才參與自救會，爭取
      一切該得的權益。又被解僱員工中，絕大部份當初被誘導
      簽署合意離職書，導致無法領取失業給付及相關補助；且
      被告等對外宣稱「汰弱留強」、「嚴格執行績效管理與發
      展制度」，指遭解僱的員工是績效不佳或是自願離職。自
      救會於98年3月20日向科學工業園區管理局申請勞資調解
      後，被告等逐改口稱解僱係基於經濟情勢，方才同意開立
      非自願離職證明；惟解僱理由，被告等只同意註明「勞動
      基準法第11條」，不願加註第幾款，又說當被告等依法有
      告知義務時，仍回答以「勞動基準法第11條第5款勞工對
      所擔任工作不能勝任」。但是，自救會認為被告等若確有
      業務緊縮事實，即應於非自願離職證明中載明並公開澄清
      、更正解僱事由。且被告等應針對「汰弱留強」之不實說
      法公開向解僱員工道歉，並給付97年度之員工分紅等，以
      維遭非法解僱員工之權益，未料被告對道歉與分紅的要求
      置之不理，導致調解破裂，3月24日，因先前調解破裂，
      自救會至行政院勞工委員會陳情，至此，被告等才同意將
      解僱理由改以同條第2款「業務緊縮」，並重新發給離職
      證明，除同意發放優惠離職金外，仍對其他訴求不予回應
      。被告自知理虧，經自救會抗爭後才改發以業務緊縮理為
      由之「非自願離職」書。然而被告尚有餘力發放三元的高
      額股利，業務緊縮亦不符合裁員的真實理由，被告顯然違
      法。
  12、鈞院詢問證人樓成章97年是否告訴原告甲○○其當年考績
      是S，證人回答曖昧不明，並未明確回答有或沒有，只回
      答：當年有金融海嘯，我們對考績較嚴格，公司要求直屬
      主管提早一星期前告知員工列入資遣名單，要清楚告知資
      遣有三種1、自動離職。2、資遣。3、合意離職。我先在
      98年1月告知原告甲○○。由此可見，被告公司實際上即
      是因為外在景氣而欲資遣員工，證人也說明被告公司的方
      法夫是自動離職、資遣、合意離職，這些話都是記明筆錄
      的，原告丙○○與乙○○就是被列入資遣名單，被詐欺簽
      下合意離職書。原告甲○○係因不願意簽合意離職書，被
      告遂以不能勝任工作為由資遣。被告等資遣八百多位員工
      ，追根究底是因為景氣不佳，被告最後也改發以勞動基準
      法第11條第2款虧損或業務緊縮理由之非自願離職證明，
      倘若非出此意，被告何必偽造文書大量改發離職證明？又
      若未遇金融海嘯，原告三人會遭被告以不能勝任工作為由
      解僱嗎？綜上所陳，此次資遣係因被告認為遭逢金融海嘯
      ，違反勞動基準法第11條第5款解僱原告甲○○，並詐欺
      原告乙○○與丙○○簽下合意離職書，被告等違反保護他
      人之法律甚明。
（八）為此聲明：
  １、被告等應連帶給付原告甲○○6,681,160元及自起訴狀繕
      本送達翌日起至清償日止，按年利率百分之五計算之利息
      。
  ２、被告等應連帶給付原告乙○○2,557,703元及自起訴狀繕
      本送達翌日起至清償日止，按年利率百分之五計算之利息
      。
  ３、被告等應連帶給付原告丙○○2,613,276元及自起訴狀繕
      本送達翌日起至清償日止，按年利率百分之五計算之利息
      。
  ４、被告等應在判決確定後十日內，於中國時報、聯合報、自
      由時報與蘋果日報頭版報頭下刊登「台積電因管理階層疏
      失，績效管理與發展制度PMD濫用，及對外宣稱被裁員者
      係考績後5%，致使98年初蒙受誤裁的員工身心受創，造成
      社會大眾及受害員工親友對其工作能力之誤解，誠摯地向
      受誤裁之員工及全國國民致歉」道歉啟事一日。
  ５、願供擔保請准宣告假執行。
二、被告則以：
（一）查原告起訴迄今，僅泛稱其請求權基礎為民法第184條第2
      項，指被告公司解僱不合法，違反勞動基準法第11條，故
      違反保護他人法律，請求台積公司負侵權行為損害賠償責
      任云云。惟查，原告等既主張被告公司應負侵權責任云云
      ，自應就其主張之原因事實，亦即台積公司有何構成侵權
      行為之要件事實？侵害何種該等法律所欲保護之權利或利
      益？造成何種該等法律所欲保護之損失？及侵害行為及損
      害間之因果關係等，為具體之主張及證明。查原告三人所
      請求之金額及項目、性質皆異，渠等就其請求權基礎及訴
      訟標的法律關係存在及成立之重要原因事實，以及該等請
      求基礎與其請求之各項金額之關係，迄未為具體主張並為
      證明，於法已有未洽。是以，原告等怠於就訴訟關係為事
      實上及法律上之陳述，顯已嚴重妨害被告等之訴訟防禦權
      ，並違反民事訴訟法第244條第1項第2款之規定，揆諸前
      揭揭規定及最高法院97年台上字第2180號、91年台上字第
      1828號判決意旨，訴訟標的之原因事實乃起訴狀必須載明
      之事項，原告等並應就其訴訟關係為事實上及法律上之陳
      述，該等事項之表明，不僅涉及法院審判之標的、當事人
      之攻擊防禦方法，並將影響未來既判力客觀範圍之特定，
      自應慎重求其具體、明確，此等重要原因事實，原告等均
      未具體、明確敘明，其等起訴顯屬不合程式。再者，原告
      等主張被告公司違反勞動基準法第11條而終止勞動契約，
      該勞動基準法第11條乃屬民法第184條第2項所稱之保護他
      人法律，故原告等受侵害之客體為工作權云云。惟按原告
      等上開主張，被告公司與渠等終止勞動契約為違法，則勞
      動契約仍應存在，渠等依法仍享有勞動契約上之各項權利
      ，自無工作權喪失或受侵害之問題。原告等既主張以本件
      起訴狀繕本送達作為終止兩造間勞動契約之意思表示，則
      勞動契約乃原告等終止，如何反而可認係被告公司使渠等
      工作權喪失或侵害渠等工作權，足徵被告公司自無不法侵
      害原告等工作權甚明。又，原告乙○○與丙○○係主張受
      詐欺而簽署合意離職協議書，此更與勞動基準法第11條無
      涉。是原告等一方面主張係渠等主動終止兩造間之勞動契
      約，另一方面卻謂被告公司終止勞動契約為不合法而侵害
      渠等工作權，此法律上之主張，顯然互為扞挌，不言自明
      。則渠等主張因被告公司侵害工作權，而請求被告給付資
      遣費、退休金、分紅等，顯無理由。
（二）被告公司於98年1月間因業務緊縮，對於不能勝任之原告
      等，依勞動基準法第11條第5款，終止勞動契約，原告等
      對此亦無異議，實屬合法有據：
      本件勞動契約終止係緣於97年間發生金融海嘯，電子業景
      氣大幅下滑，晶圓代工業首當其衝，半導體等電子產業休
      無薪假及裁員之新聞時有所聞，許多企業甚至無法渡過難
      關，停業、歇業，造成員工及廣大投資人蒙受其害。斯時
      被告公司亦因景氣蕭條，產能利用率下滑，業務大幅縮減
      ，此由被告公司發布之公開資料及下列新聞報導即可窺知
      一二。
  １、被告公司於98年1月所發布之97年第四季之營收報告顯示
      ，與96年同期相較，97年第四季營收減少31.2%，稅後純
      益減少63.9%，每股盈餘則減少62.3%。與前一季相較，97
      年第四季營收減少30.6%，稅後純益及每股盈餘則分別減
      少59.3%與59%。
  ２、2008年12月2日聯合晚報：「台積電(2330)昨日無預警宣
      布調降第4季財測，引發在美ADR(美國存託憑證)單日重挫
      8.11%；」；「而與第3季929.79億元營收相較，季衰退約
      30%」；「這一波全球景氣衰退，來得快又急，幾乎用「
      急凍」二字形容，一點也不為過。台積電董事長丁○○日
      前以「手忙腳亂」形容當前的經濟情勢。昨日無預警調降
      第4季財測，以實際動作，印證市場紛紛擾擾的疑慮。」
      ；「11月和12月單月營收恐怕不到200億元水準，平均約
      167.55億元，與10月相較，單月衰退約25-30%。」
  ３、2008年12月9日聯合報：「全球金融海嘯嚴重衝擊終端消
      費需求，國內電子大廠在沒有訂單情況下相繼調降本季財
      測，台積電、聯發科目前訂單能見度僅達一個月」；「根
      據最新外電報導，全球最大晶片廠英特爾（Intel）可能
      準備二次下修第4季財測，且將裁減全球人力最多達10%。
      英特爾甫於11月中旬調降第4季營收目標至90億元，如果
      近期再下修財測，勢必牽動國內半導體未來營運表現。」
      ；「總體來看，國內半導體業現階段產能利用率約僅五成
      、訂單能見度不到一個月，估計有半數以上廠商本季會出
      現虧損；」；「分析師已預估，台積電明年第一季晶圓出
      貨量恐將再減少20%，產能利用率恐將下滑至五成，營運
      落在損益邊緣。」
  ４、2008年12月10日聯合晚報：「台積電主要客戶德儀(TI)
      與博通(Broadcom)又在昨日不約而同地下修財測預估，此
      外，英特爾(Intel)也傳出二度調降財測的傳言，讓半導
      體產業籠罩在不安的氣氛當中。」
  ５、2008年12月18日聯合報：「台積電執行長蔡力行在第3季
      法說就指出，目前所有客戶都積極調節庫存，下單相當謹
      慎，明年第1季客戶庫存還會有相當大的調整，這波不景
      氣起源於全球經濟，與2001年時的網路泡沫不同，能見度
      很低，無法預測這波下滑到底會持續多久。」
      由上述報導可知97年底被告公司面臨業務大幅緊縮，景氣
      下探深不見底，被告公司身為高科技業之龍頭指標產業，
      不得不考慮終止不能勝任之員工之勞動契約，以求公司、
      員工及產業之生存，並保護廣大股東之權益。原告等不能
      勝任之情形雖非一日之寒，但於景氣良好之時，台積公司
      基於照顧員工之旨，乃給予機會、要求改善，而尚未採用
      資遣之手段；惟當公司面臨生存危機之時，對於不能勝任
      之員工，不得已僅能依法予以資遣。此一狀況並非被告公
      司單一個案，同一時期全球及國內之科技業皆面臨相同問
      題，以97年12月18日聯合晚報之報導：「景氣寒冬衝擊台
      系電子業的效應已開始發酵！包括面板廠、記憶體廠、半
      導體廠等，」；「新一波的裁員潮也相繼開始實施，包括
      聯電裁員500人、勝華裁員600多人、奇美首批解雇的860
      人等。大廠的裁員潮恐將引發產業鏈一連串的骨牌效應。
      」為例，顯示當時企業普遍面臨業務緊縮而必須裁員之嚴
      峻問題。
（三）原告甲○○確有不能勝任工作之情事，已合於勞動基準法
      第11條第5款之規定，被告公司不得已始予以資遣，於法
      並無不合：
      按勞動基準法第11條第5款規定，勞工確不能勝任時，雇
      主得經預告後終止勞動契約。次按，雇主得否以勞工對於
      所擔任之工作確不能勝任為理由，而依該款規定預告終止
      與勞工間之勞動契約者，應就勞工之工作能力、身心狀況
      、學識品行等積極客觀方面；及其主觀上是否有「能為而
      不為」、「可以做而無意願」之消極不作為情形，為綜合
      之考量，方符勞動基準法在於保障勞工權益，加強勞雇關
      係，促進社會與經濟發展之立法本旨，最高法院著有98年
      台上第1198號、92年台上字第353號、86年台上字第82號
      判決可參。查原告甲○○確有上開判決所指工作能力不足
      及工作態度消極之不能勝任之情事，茲分別陳明如下：
  １、依被告公司考績制度，係按考績結果、優劣程度分為四大
      類，依序為：O (Outstanding)、S (Successful)、I
      (Improvement Needed)及U (Unacceptable)，而每年員工
      考績實際分布，其中O佔員工總人數不到10﹪，S佔大部分
      約為員工人數之85~90﹪，而I/U則低於2~3﹪。易言之，
      考績評等為I或U之員工即為工作表現為居末百分之二至三
      之員工。
  ２、查原告甲○○94年、95年連續2年考績為I，96年考績為S
      ，97年考績則為U，此有被告公司內部之考績紀錄可證，
      是原告甲○○於近四年間之考績有三年係屬於表現差且居
      末之百分二至三之員工，是其工作能力之不足及工作態度
      之消極，可見一斑。爰分別就其近四年間所任不同部門工
      作不能勝任之具體情形，說明如下。
    94及95年度任職工程部製程工程師期間：
    、原告甲○○於94及95年間擔任製程工程師，其工作內容
        係負責解決產線製程問題，然其因專業能力不足，致無
        法尋找並解決產線發生之製程問題；且其於值班時，產
        線發生異常狀況，亦缺乏應變及處理之能力，幾乎需仰
        賴他人告知其解決方法，造成產線延宕，生產效率低落
        。且其工作態度之消極、怠忽，對於自己負責之機台，
        常疏於檢視trend chart表現，雖經同事反應仍未即時
        處理，造成製程能力指標下降，且增加產品電性測試及
        良率不佳之風險。於被告公司要求配合調查產品相關製
        程缺陷疑慮或良率問題時，原告甲○○經常未詳細檢查
        相關機台登入(log)紀錄、表單，導致未能立即完成相
        關製程缺陷疑慮或良率問題之調查，而影響生產效率。
        又原告甲○○值班on call (即手機需隨時開機待命)時
        ，於公司僅留一極少開機之手機號碼，常不接手機或關
        機，導致發生臨時緊急狀況時，同事無法與其聯絡，而
        必須聯絡其他工程師，嚴重影響生產線之作業時效，並
        增加同事的工作量。值班時，原告甲○○交接內容經常
        不確實，未盡到值班人員應做的基本確認，導致接班工
        程師工作量及操作失誤(MO, miss operation)的風險提
        高；其未值班時，則不參與必要的交接，導致錯失重要
        訊息，並常以此為理由，推卸責任。此外，原告甲○○
        經常上班遲到，平均值班每日工時較同級員工每天少
        0.6小時，並常於週一臨時請假，影響工作效率；又經
        常於上班時間以公司電話聯繫私務且公然大聲談論，例
        如談論個人投資等事項，導致電話常因佔線而影響公務
        聯繫，亦嚴重影響同仁之工作情緒。
    、證人即其94、95年間之直屬主管余尚仁亦於鈞院審理時
        具結證稱：「原告甲○○沒有值班時常遲到，星期一常
        臨時請假，這是工作態度的問題，能力的部分例如原告
        在值夜班的時候，要日班的交接人員預測夜班可能發生
        的問題及如何處理的細節告訴其，但機器還在測試時很
        難預測會有哪些狀況，應該是根據測試的結果去排除問
        題，所以原告甲○○常與同仁起摩擦，另外我們部門有
        時需與其他部門合作，原告甲○○時常沒有當面溝通協
        調，而是以發電子郵件方式，…造成工作進度有落差。
        」、「我二、三天會聽到原告講與工作內容無關的事務
        ，一講就二、三十分鐘。」、「我是負責我們課內同仁
        的考績評比，部門有10個課，每個課各自評比之後，再
        由部門內10位副理及部經理做最後的績效排序，原告甲○○在這2年內於我們課內在資深工程師的級職是最後
        一名，他的專業能力及工作態度在同級職是最後。」、
        「原告甲○○專業能力不足，有時在處理上比其他同仁
        慢，也需要其他工程師幫忙協助解決。」等語，足證原
        告甲○○確有工作能力不足及工作態度消極、怠忽之不
        能勝任之情事。
    、證人余尚仁雖現仍任職於台積公司，然其既主動具結，
        則自無甘冒偽證罪之刑事責任，故為偏頗台積公司之不
        實證述，是其所為之證言，應可採信。綜上，原告甲○○於94、95年間確有客觀上工作能力不足及主觀上工作
        態度消極之情事，且其該二年間之考績，經評定為I，
        為同一級職之最末，並強制列入績效輔導，故其確有工
        作不能勝任之情事，至為明確。至於原告甲○○雖稱考
        績評比係證人主觀意識，並無客觀標準，且若其講非公
        務電話二、三十分鐘無人制止，亦不符常情云云，惟查
        證人余尚仁已證稱考績並非其一人可決定，最後還是要
        由部門主管再就各課的考績做評比，而原告甲○○任職
        此部門的二年間，經部門內10位副理及部經理進行評比
        後，仍為最末，顯見其不能勝任工作之情，非其直屬主
        管個人之主觀意見；且倘原告甲○○對此考績結果有異
        議，其自得依公司績效管理與發展政策第6條之規定提
        出申訴，然其並未提出申訴，且亦未對該考績結果主張
        有何不實之處，益徵其本身亦知其有不能勝任之情形。
        故其事後辯稱考績為證人余尚仁主觀意見云云，應屬臨
        訟推拖之詞，不足採信。
    96年4月至11月底任職製造部薄膜課常日課長期間：
    、承上所述，原告甲○○自知其94及95年間，連續兩年考
        績為I，已無法勝任工作，遂生自行離職之意，惟被告
        公司考量其任職多年，而給予改善之機會，故依公司績
        效管理與發展政策之規定，為其進行績效特別輔導，並
        於完成績效特別輔導後，特於96年4月將其轉職至製造
        部擔任薄膜課常日課長，給予不同性質之工作機會，此
        亦經證人余尚仁證稱：「（原告甲○○是否兩年連續為
        I，強制列入績效特別輔導？）是，因為原告甲○○一
        開始進入台積電是在製造部，最後輔導的結果，廠長認
        為是再給原告甲○○一次機會回去原來的單位。」等語
        。惟其任薄膜課常日課長期間，仍無法完全掌握其職掌
        範圍內之工作（即負責薄膜課產能及生產力之提升，主
        要即為生產效率之提升），專業能力欠缺，僅能處理日
        常簡易(routine)之事務，應變能力差，導致生產效率
        低落。又，其負責之機台量測專案亦因規劃及執行能力
        不足，導致專案進度嚴重落後、執行成效不彰（按此專
        案乃為協調促進機台量測之使用效率，對增進生產效率
        攸關重要），蓋該機台量測專案，涉及搜集、了解、彙
        整使用者需求，並基於此等需求為適當之系統規劃，以
        有效管理及促進機台量測之使用效率，並將此系統規劃
        交由電腦程式人員撰寫電腦程式，以完成系統之電腦化
        ，惟因其能力不足，致所搜集、彙整之使用者需求或有
        所缺漏、或非正確，且因規劃能力不足，致其所規劃之
        系統未能符合使用者之需求，以致電腦程式人員據該未
        盡完善之系統所撰寫之電腦程式，未能切合使用者需求
        ，進而導致電腦程式必須一再重新撰寫，且使用者需求
        之調查亦須重新為之。因而造成該專案進度嚴重落後，
        甚而轉任下一職務時，仍未能完成。
    、由於原告甲○○係經過績效特別輔導後始轉任此職，工
        作態度較之前稍有改善，惟其專業能力，仍有明顯不足
        ，惟當時主管知其係因經由績效特別輔導後轉任此職，
        乃以較低標準審核其績效。證人張進文即原告甲○○於
        96年4月至11月底之直屬主管於鈞院審理時證稱：「原
        告甲○○是經輔導轉到我們部門，…電腦程式部分比較
        弱，因為原告甲○○是經輔導轉到我們部門，所以我對
        他的要求沒有那麼高。」、「原告甲○○於96年5、6月
        份負責一個機台量測專案，這個專案是因為程式的需求
        端與寫程式的人溝通不足，導致延滯，原告甲○○是屬
        於提出需求端，原告甲○○的電腦知識比較不足，所以
        原告甲○○無法清楚表達需求。原告甲○○當年度的考
        績是同級的倒數第四位，因為倒數2、3位是剛升到這等
        級，所以不與資深的一起評比，扣掉這兩位，原告甲○○是倒數第2。」等語，足證原告甲○○確有工作能力
        不足之情事。查證人張進文雖現仍任職於被告公司，然
        其既主動具結，則自無甘冒偽證罪之刑事責任，故為偏
        頗台積公司之不實證述，是其所為之證言，應可採信。
    、原告甲○○雖稱機台量測專案係在96年9、10月由其主
        動提出，其後來轉到製造部任生產規劃課，乃其表現優
        良所致云云，然原告甲○○對證人證述其有電腦知識不
        足，而無法將需求明確、清楚地表達予撰寫電腦程式人
        員，而有能力不足情事乙節並未否認，且證人張進文亦
        證稱原告甲○○的調動是屬於同職等間的調動等語，足
        見原告甲○○雖轉任至製造部薄膜課常日課長，乃係同
        職等間之輪調，並非其表現有特別優良之故，且其轉任
        後仍有專業能力不足之情形。
    96年12月至97年底任職製造部生產規劃課課長期間：
    、按生產規劃課課長重要工作職責之一，係尋找製程中較
        易發生問題處，並解決之，以提高生產效率，創造良好
        之生產指標(即產量、品質、交期等所設參數)，此生產
        指標即為判定生產規劃課課長工作績效是否良好之直接
        、綜合性標準，然原告甲○○於96年12月轉任製造部生
        產規劃課課長，因專業能力不足，無法有效提昇生產指
        標，致其所負責特定時段之產線生產指標為該產線各時
        段之末。再者，原告甲○○領導能力不足，與其所統合
        協調之各生產線課長之合作經常發生衝突，無法有效發
        揮統合協調及執行力，導致其所負責特定時段產線之綜
        合指標在該產線各時段敬陪末座，對於客戶產品交期之
        準確度影響至鉅。
    、原告甲○○轉任此職時，仍在進行其於薄膜課任職課長
        期間所負責但遲未完成之量測機台專案（按此專案乃為
        協調促進機台量測使用效率，對增進生產效率攸關重要
        ），該專案原預期於6個月內可完成（即預計於96年12
        月底以前完成），惟因原告甲○○專業能力不足，故自
        96年間開始負責迄至97年9月底，仍未能達成目標，且
        完成之部分亦因無法符合使用上之需求，而未被正式採
        用。然該專案嗣由職級較低之工程師接手於3個月內即
        完成，益徵其專業能力之不足。此外，原告甲○○擔任
        四班二輪常日班之Coordinator (協調者)，負責統合及
        協調四位生產線課長之資源及全線生產派工工作；夜班
        及假日則兼任類似軍中戰情中心之角色。其職務乃生產
        線之第一線工作，值班時應隨時保持電話暢通，而能立
        即與同事聯繫，以能有效且及時解決線上生產問題，乃
        至關重要，否則可能造成產線停頓、晶圓受損，致被告
        公司蒙受重大損失。然其於工作期間發生數次怠忽職守
        之情形，廠長及部門經理均無法聯絡其人，達三十分鐘
        以上，嚴重影響生產線之作業，以致整體產線工作效率
        降低、增加生產成本。再者，原告甲○○於97年進行年
        中考績評定時，其準備之資料，乏善可陳，無法就其工
        作之成果及目標，為完整之說明與分析，而其直屬主管
        樓成章已於上半年考績評量後，即向原告甲○○口頭警
        告，並告知其應改善之面向。惟相關情形至97年年底考
        績評量時仍未見改善。證人即原告甲○○直屬主管樓成
        章亦於鈞院審理時證稱：「（原告甲○○當時的工作表
        現與考績如何？）考績不佳，原告甲○○是4班2輪的同
        級職課長的最後一名。」、「公司打考績的方式一年有
        2次正式打考績的時間，分別在6月及12月，方式為15分
        鐘由個人作簡報，另外15分鐘所有經副理，會針對簡報
        內容及其平日工作成果提出問題，所有的員工報告完後
        ，經副理會針對每一個員工給分數，標準為6個面向，
        包含工作的執行力、領導力、合作力、創新力、自我成
        長力、溝通力，所有的分數加起來作平均，最後作排序
        ，最後呈報給人事部的人。原告甲○○的工作能力不足
        ，交接不清楚，例如每天的產量目標達成率不佳的部分
        交代不清，另外產品交期達成率，為何有遲延，請她回
        答也不清楚。」、「量測機台的部分，原告自己願意帶
        到我的課完成，但到他離職都未完成，原告必須負責整
        合四個生產課的需求，但他對於生產線不夠瞭解，所以
        無法把真正的需求提出，給負責寫程式者，所以程式一
        改再改，到離職時仍無法完成，原告離職後我找另一位
        級職比他低的課長在3個月內就完成。」、「工作態度
        部分，有一次我被廠長罵，說原告在當班時，打電話聯
        絡原告30分鐘還無法與原告聯絡，印象中是電話佔線，
        我們的規定三聲響就要接電話，最慢1分鍾要接，這件
        事我當天有告知原告，原告承認用電話處理事情。我自
        己打電話找不到原告或佔線的比率很高，我們打考績有
        2次，原告在年中的時候，簡報只有5頁，年底主要內容
        頁數也不超過7頁，與其他同仁比起來，其他同仁最少
        20頁以上，年底的時候更誇張，報告當天上午簡報資料
        才剛開始準備，從這可看出原告的工作態度不積極及忽
        視其考績。」、「生產指標是評量生產規劃課課長考核
        最重要的一個標準，成敗由生劃課負責，生產指標包含
        產量、生產的速度、產品的交期以及產品的品質，剛才
        所述的執行力最重要的標準就在生產指標的達成率，原
        告是4班的最後一名。」等語，足證原告甲○○確有工
        作能力不足及工作態度消極、怠忽之不能勝任之情事。
        查證人樓成章雖現仍任職於台積公司，然其既主動具結
        ，則自無甘冒偽證罪之刑事責任，故為偏頗被告公司之
        不實證述，是其所為之證言，應可採信。
    、原告甲○○另稱證人樓成章有有告知其97年考績為S，
        被告公司是因為外在景氣資遣員工云云，然查，證人樓
        成章已證稱：「（原告甲○○離職是否有告訴原告97年
        的考績是S？）沒有，…當年有金融海嘯，公司的考績
        評比採取比較嚴格的標準，要求直屬主管於一週前告知
        員工，員工的考績不佳是列入資遣的名單中，要清楚告
        知當事人資遣的方式有3種，包含自動離職、資遣、合
        意離職，我在原告離職前一個星期，我有與原告甲○○
        談他考績不佳會被列入資遣的名單中及資遣的方式」等
        語，顯見原告主張證人樓成章有告知其97年考績為S，
        實係子虛烏有；甚且，其於99年5月7日補充理由 (五)
        狀竟謂，證人樓成章於鈞院詢問是否有告知其97年考績
        為S，證人樓成章並未明確回答有或沒有云云，更係惡
        意曲解證人之證述，意圖誤導鈞院之判斷。綜上，原告
        甲○○於此期間，非惟客觀上工作能力不足，且主觀上
        態度亦甚為消極怠忽，已影響整體工作效率，並影響產
        線之生產進度，參以其97年之考績為U，顯見其確有工
        作不能勝任之情事，至為灼然。
  ３、被告公司對原告甲○○係依公司績效管理與發展政策之規
      定予以處理，並已採取各種措施給予原告甲○○改善之機
      會，惟其仍有不能勝任之情事，致被告公司不得已始予以
      資遣：
    按被告公司之考績系統係採取線上作業模式，主管評定考
      績後，電腦系統即將該結果寄送予員工知悉，憑以改善之
      ；員工於收悉該結果後，如有任何意見，可自行經由電腦
      系統，將其意見發送至人事部門參考。另，被告公司績效
      管理與發展政策(PMD)，亦未規定考績紀錄須由勞資雙方
      簽名確認。況，依一般公司人事實務及常理，考績為上級
      主管對於下屬員工工作表現之考核評量，自無可能須下屬
      同意方能生效之理。
    按依原告甲○○任職時之績效管理與發展政策 (參被證35
      號 (94、95年間)、被證36號 (96年間)、被證37號 (97年
      間)第4條明定，員工績效表現不佳時，得採取下列方式之
      一處理：1.部門自行安排與以適當之協助，必要時並同時
      輔以口頭或書面方式警告；2.進行績效特別輔導；3.調降
      職級或調整職位；或4.資遣或解雇；第5條亦規定：員工
      連續三年中有二年的績效評等為「需改進(I)」或當年績
      效評等為「不合格 (U)」時，除已按上述4.3或4.4辦法處
      理者，一律強制列入績效特別輔導，輔導期間則為不超過
      90日。是以，姑不論依被告公司績效管理與發展政策之規
      定，員工績效表現不佳時，公司得以輔導、調職，及解雇
      等方式，擇一處理，並非原告甲○○所稱必須「經過當年
      度數月及多次輔導尚未能達到主管定下的目標才可以資遣
      員工」云云。且原告甲○○94年、95年已連續2年考績為I
      ，被告公司為給予其改善之機會，於96年間進行績效特別
      輔導，並調整其職位至其他部門任職，惟其仍有專業能力
      不足之問題，嗣再轉任其他職務，仍有工作能力不足之問
      題，且除專業能力明顯不足外，主觀工作態度亦更為消極
      怠忽，在直屬主管樓成章於97年年中上半年考績評量後，
      告知其應改善之面向，然至97年年底考績評量時，依然故
      我，仍未見改善。
    故被告公司對原告甲○○已依公司績效管理與發展政策之
      規定，給予績效特別輔導，且兩度將其轉任不同職務，給
      予其機會，於程序上不僅符合內部之績效管理辦法，實質
      上亦已於最大限度內給予一般雇主對於表現不良之員工應
      有之改善機會，惟原告甲○○仍未能改善，而有不能勝任
      之情形，故被告公司在基於維持管理制度及紀律之不得已
      情形下，僅得予以資遣。至於原告甲○○稱由證人樓成章
      之證述，可知被告公司資遣員工之原因為景氣不佳或業務
      緊縮，並非其不能勝任工作云云，惟查，原告甲○○工作
      不能勝任之情形乃近四年來持續皆有，並非偶發事件，此
      觀諸證人余尚仁、張進文等人之證述可明，而其97年間工
      作不能勝任之情形乃更為嚴重，此由證人樓成章之證述亦
      可證明，故原告甲○○確有工作不能勝任之情事，至於97
      年間適逢全球金融海嘯，亦為不爭之事實，故被告公司對
      長期以來工作不能勝任之員工，依法予以資遣，乃符合勞
      動基準法第11條第5款之規定。
    再者，原告甲○○於被告公司98年1月15日終止與其勞動
      契約後，已於同年2月25日具領資遣費計1,070,066元，並
      於同年7月30日具領優惠離職金及關懷金計901,516元，顯
      見其對被告公司終止與其之間之勞動契約並無異議，惟竟
      事後反悔，提出本件訴訟，並為相反之主張，顯有違誠信
      原則及禁反言。
（四）關於原告乙○○及丙○○部分：
      原告乙○○及丙○○二人主張渠等係因受詐欺而簽署合意
      離職協議書，故撤銷合意終止勞動契約之意思表示云云。
      按「被詐欺而為意思表示者，依民法第92條第1項之規定
      ，表意人固得撤銷其意思表示，惟主張被詐欺而為表示之
      當事人，應就此項事實負舉證之責任。」，最高法院44年
      台上字第75號判例明揭斯旨。是以，原告乙○○及丙○○
      二人既主張係受詐欺而為合意離職之意思表示，自應就此
      事實，負舉證之責。又所謂詐欺，係指欲使相對人陷於錯
      誤，故意示以不實之事，令其因錯誤而為意思表示者而言
      ，亦有最高法院56年台上字第3380號判例可資參照。故原
      告二人自應就被告公司有何以不實之事，致其等陷於錯誤
      等節，舉證以實其說，斷不能以其等事後反悔，即遽謂受
      有詐欺之情事。茲分別就原告乙○○及丙○○之主張，說
      明及駁斥如下：
  １、原告乙○○部分：
      原告乙○○乃於了解個人考績狀況不佳且因其個人生涯規
      劃而離職，且台積公司於離職過程中已詳實說明相關事宜
      ，其並無受詐欺之情事：
    原告乙○○原任被告公司十四廠製造二部之技術員。98年
      1月16日被告公司與原告乙○○面談時，相關主管告知其
      身為生產線主機台及量測機台之監控管理技術員，然卻發
      生數次嚴重失誤，而無法達成其工作任務 (即生產線產品
      在其所負責機台完成製程)，致發生機台異常、影響產品
      良率，而有不能勝任工作之情形，故其考績已連續2年分
      別為I及U之評等，乙○○在明瞭相關狀況後，亦認其本身
      有表現不佳之情形，並主動表明有意自行創業，開設美容
      院，故基於個人生涯規劃因素，欣然表示願主動離職，台
      積公司相關主管，當場明確告知若伊選擇合意離職，則無
      法請領失業給付等情，經其考量後，而簽署合意離職協議
      書。
    至原告乙○○謂被告公司主管於電話中向其告知，若要非
      自願離職證明，離職金會拖很久才拿到云云。暫不論被告
      公司主管是否確有為上開表述，然由其上開主張，顯見離
      職證明之開立，僅為原告乙○○簽署離職協議書後之後續
      程序問題，並不影響原告乙○○於簽署離職協議書時，確
      有終止勞動契約之意思表示，與其所稱因此受詐欺而簽署
      離職協議書之情不符。按被告公司與原告乙○○面談之主
      管表示，由於非自願離職須通報主管機關新竹科學園區管
      理局，尚需一定期間後始能生效，故無法立即核撥離職金
      。該等主管之上述說明皆係忠實敘述、說明客觀之事實，
      並無任何不實或詐術可謂。至原告乙○○另主張其簽署離
      職協議書時，因座位離門較遠，無法抵抗三位男性主管，
      因此被迫簽下合意離職書云云，實屬無稽。姑不論此等主
      張已與其主張遭詐欺之說辭無涉，該等會議係於公司會議
      室之公開場合所進行，被告公司之副理、經理與課長皆係
      以與一般同事處理公事之態度與原告吳捷如進行商談，並
      無任何強迫威脅之言語或行為，原告之說詞顯然不實。
    且系爭離職協議書之內容及所生之法律效果，依其上文義
      所載，已甚明確。原告乙○○並非毫無社會經驗或智慮淺
      薄之人，自無任何受詐欺之可能。至於原告乙○○另稱其
      主管並未如證人樓成章證述有提早一星期前告知員工列入
      資遣名單云云，然姑不論原告乙○○之直屬主管是否有提
      早一星期前告知其列入資遣名單，此亦與其是否受詐欺而
      簽署系爭離職協議書無涉。綜上，原告乙○○迄未就其如
      何受詐欺而簽署系爭協議書之事實，提出具體說明，遑論
      提供可證明其係受詐欺而簽署系爭協議書之事證資料，故
      其主張因受詐欺而簽署系爭協議書，並以此為由撤銷該簽
      署系爭協議書之合意云云，即無理由。
    末查，原告乙○○於98年1月16日與被告公司簽署合意離
      職協議書後，已於同年2月25日具領相當於資遣費之離職
      金計441,245元，並於同年9月1日具領優惠離職金及關懷
      金計341,297元，顯見其對與被告公司合意終止勞動契約
      並無異議，詎竟事後反悔，提出本件訴訟，並為相反之主
      張，顯有違誠信原則及禁反言。
  ２、原告丙○○部分：
      原告丙○○亦因了解自己考績不佳且因個人生涯規劃而離
      職，且被告公司於離職過程中已詳實說明相關事宜，其並
      無受詐欺之情事：
    原告丙○○原任職被告公司特殊應用積體電路服務部，擔
      任技術副理 (Technical Manager)。被告公司相關主管於
      98年1月16日與其面談時，即告知因其於96年至被告公司
      任職所負責之唯一工作即SSTA專案，2年以來成效不佳，
      常需由其他工程師或其主管代替其完成工作，是其工作能
      力及貢獻甚至比同組職級較低之工程師為差。丙○○之主
      管在其工作期間內持續要求其設定階段性目標，以期丙○○能逐漸進步，但丙○○皆未能達到該等目標。就丙○○
      之職級經理而言，其僅負責SSTA專案之責任範圍已經過小
      ，遑論即使如此，其亦未能達成工作目標。
    故丙○○之主管亦嘗試與其溝通跨至其他領域，接受其他
      不同工作之挑戰，並期能達到該經理職級應有之水準，但
      丙○○皆斷然拒絕之。是以，丙○○實係因無法勝任其工
      作，且其考績已連續2年為I之評等，其在考量自身工作狀
      況及日後職場發展後，遂同意離職，而簽署合意離職協議
      書，其相關主管亦明確告知若選擇合意離職，則無法請領
      失業給付。參以其於同年1月21日以電子郵件向其部門主
      管表示，離職之原因確實是因個人理念與公司管理文化不
      一致。可見其係審慎評估自身意願及職場發展方向、經獨
      立思考後，主動離職，並無任何受詐欺之情事可言，至為
      灼然。
    原告丙○○雖提出原證16號之信件以證明其並非自願離職
      ，惟該等信件至多僅能證明丙○○對於主管之考評仍有意
      見，但其亦同時表明「but I respect them(但我尊重他
      們的意見)」，表示其仍然同意因不能勝任而終止勞動契
      約乙事。至於原告丙○○主張被告公司應依照其所要求之
      薪資計畫給予分紅，未依此薪資計畫給予分紅即為詐欺云
      云，亦無理由。蓋原告丙○○對於其所稱薪資計畫之來源
      、內容及依據為何皆未說明，被告公司實不知如何答辯，
      況此與其簽署離職協議書無關，要無因此受詐欺之情形可
      謂。何況，分紅之發放本為雇主恩惠性之給予，是否核給
      以及核給之金額皆屬被告公司之裁量權限；且被告公司之
      聘僱合約第三條亦已明訂分紅係屬於福利事項，非屬工作
      條件，故原告丙○○謂員工分紅是公司章程所明訂，員工
      都有受領的權利云云，並非事實。
    再者，原告丙○○謂被告公司於數月後有能力發放紅利予
      全體員工，故簽署離職協議書時向表現不佳之員工表示無
      分紅乙事為詐欺云云，乃係後見之明之空言臆測。蓋被告
      公司97年業務緊縮，業務發展前景不明，故於98年初時，
      乃傾向採取保守之分紅政策。嗣於98年年中景氣好轉且逐
      漸明朗，此亦非被告公司事前所能預料，故被告公司於98
      年年中基於照顧員工之本旨，雖97年遭逢業務緊縮，仍為
      慰勞員工之辛勞及給予員工鼓勵，而分紅予員工，然此等
      後來市場業務之變化，既非98年初當時所能預知，並不影
      響98年初當時被告被告公司確實因業務緊縮而採取保守分
      紅政策之實情，此與原告所主張之詐欺全然無涉。
    至於原告丙○○另稱其主管並未如證人樓成章證述有提早
      一星期前告知員工列入資遣名單云云，然姑不論原告丙○○之直屬主管是否有提早一星期前告知其列入資遣名單，
      此亦與其是否受詐欺而簽署系爭離職協議書無涉。綜上，
      原告丙○○迄未就其如何受詐欺而簽署系爭協議書之事實
      ，提出具體說明，遑論提供可證明其係受詐欺而簽署系爭
      協議書之事證資料，故其主張因受詐欺而簽署系爭協議書
      ，並以此為由撤銷該簽署系爭協議書之合意云云，即無理
      由。
    末查，原告丙○○於98年1月16日與被告公司簽署合意離
      職協議書後，已於同年2月25日具領相當於資遣費之離職
      金計91,138元，顯見其對與被告公司合意終止勞動契約並
      無異議，詎竟事後反悔，提出本件訴訟，並為相反之主張
      ，顯有違誠信原則及禁反言。
（五）退步言之，兩造間至遲於98年5月間已因確定不回任而合
      意終止勞動契約，原告等主張被告終止勞動契約不合法，
      並以起訴狀繕本之送達，為終止兩造間勞動契約之意思表
      示，顯無理由：
  １、被告公司於98年4月2日發給原告等人載有勞動基準法第11
      條第2款事由之非自願離職證明後，於同年4月7日再發函
      予原告等人表示：「針對去年12月1日至今年3月底，以合
      意離職或資遣方式自台積公司離職的員工，台積公司…考
      量當前嚴峻的經濟環境，並基於關懷員工之立場，決定除
      原本依勞基法規定所發放的離職金外，再按離離員工不同
      的服務年資，分別加發相當優惠的離職金。…倘若您對先
      前離職過程之處理有任何疑問而決定不領取優惠離職金者
      ，得於4月24日前向台積公司申訴。如在4月24日前未領取
      或辦理申訴者，視同放棄前述優惠離職金及對離職過程沒
      有異議」。
  ２、嗣被告公司於98年5月15日再度發函予原告等人，並表示
      ：「對於因2008年績效考核以合意離職或資遣方式離職的
      同仁，公司已於5月13日再次召開說明會，向出席的離職
      同仁說明相關處理原則、回任及申訴等流程。公司綜合考
      量種種因素之後，決定提供上述所有離職同仁回任的選擇
      。對於不擬回任的離職同仁，除原先已發給之資遣費及優
      惠離職金外，決定發放關懷金；另外為感謝服務10年(含)
      以上資深同仁的長期貢獻，公司亦特別加發2個月的平均
      工資。」；同時並檢附「回任/不回任確認書」，該「回
      任/不回任確認書」亦載明：「根據5月13日在台積電三廠
      演講廳與離職同仁之說明(詳附件)，若您願意重回公司任
      職，敬請於5月22日之前，將下聯「回任/不回任確認書」
      簽名並傳真(00-0000000)或寄回任用部；若未於5月22 日
      之前回覆者，視同您無意願回任，公司將處理您的優惠離
      職金/關懷金等發放事宜。」。
  ３、依上開二份函文內容，被告公司於98年4月2日依原告等人
      意願，發給非自願離職證明後，仍本諸對員工盡最大照顧
      之旨，不斷透過協商、溝通之方式與原告等人磋商離職事
      宜；甚而，亦給予原告等人選擇回任公司之機會，且依上
      開「回任/不回任確認書」所載，若願意回任公司者：「
      (3)於不在職期間未領取失業補助金者，公司應以每月基
      本薪資NT$17,820元計算發放薪資予同仁；(4)不在職期間
      之年資不中斷；(5)不在職期間，離職同仁所產生有關勞/
      健保及未來退休金等損失，公司將予補償；(6)依公司規
      定參與分紅；(7)以回任原單(廠/ 處)為原則。」，益徵
      台積公司確係以最大誠意處理此次離職事宜，並付諸於具
      體照顧員工生計之行動。
  ４、而原告甲○○、乙○○已於98年8月4日，依上開98年4 月
      7日、98年5月15日函所載內容分別領具第一次優惠離職金
      、第二次優惠職金、關懷金等計901,516元、341,297元，
      顯見其等乃選擇不予回任被告公司，而合意與被告公司終
      止勞動契約，至為明確。
  ５、至原告丙○○部分，雖其並未領具第二次優惠離職金及關
      懷金(按其因資格不符，故無法領取第一次優惠離職金)，
      然依上開「回任/不回任確認書」所載，若離職員工未於
      98年5月22日之前回覆是否回任，則將視同無意願回任，
      被告公司將處理第二次優惠離職金及關懷金發放事宜，而
      原告丙○○於收訖被告公司98年5月15日函文暨相關附件
      (含「回任/不回任確認書」)後，並未回覆被告公司表示
      回任之意旨，亦未再向被告公司就離職過程提出異議，且
      其之前亦已領具相當於資遣費之離職金，故原告等人乃係
      以確定不回任之方式，合意終止勞動契約。
  ６、另，原告等雖稱被告公司給予回覆是否回任時間過短、回
      任條件苛刻云云，並非事實。蓋查：被告公司前於98 年5
      月8日即曾發函予原告等人，表示就申訴案及回任處理，
      已提出相關處理原則，並於同年5月13日召開說明會進行
      說明，而該函文所附申訴案及回任案處理原則內即已載明
      與上開「回任/不回任確認書」所載相同回任條件(雖分紅
      部分及以回任原單位為原則部分未為載明，然此等條件乃
      更有利於員工)；且同年5月13日之說明會所附議程之簡報
      內容，亦與上開「回任/不回任確認書」所載相同之回任
      條件(雖回任原單位為原則部分未為載明，然此條件乃更
      利於員工)。易言之，原告等人於98年5月8日起，至遲自
      同年5月13日起即可考慮是否回任被告公司，迄至同年5月
      22日止，有近二星期之時間考慮，實難謂此期間過於短促
      。被告公司對擬回任之員工，要求繳回已領取之資遣費，
      誠屬合理，蓋願意回任之員工，將視同未離職，年資亦不
      中斷，自無領取資遣費用之法律上基礎，否則對合意離職
      之其他員工而言，豈非不公，更傷害廣大股東之權益；更
      何況，被告公司亦同時表明將補助該等擬回任員工勞、健
      保及退休金之損失，對未領取失業給付者，亦將以最低工
      資予以補償，該等員工亦可參與分紅，此顯然已係在兼顧
      員工利益及股東權益下，對員工所為最優渥回任條件，故
      原告等稱被告公司回任條件苛刻云云，實係惡意誣指。
  ７、綜上，兩造經由確認不回任之協商後，既已合意終止勞動
      契約，則原告等自應受該終止勞動契約之合意所拘束，不
      得事後藉詞反悔再為爭執。是兩造間既已無勞動契約關係
      存在，原告等現無端提起本件訴訟，主張以起訴狀繕本之
      送達為終止兩造間勞動契約之意思表示，殊屬無理。
（六）承前所述，兩造間乃係合法終止勞動契約，則原告等各項
      請求即乏所據，不應准許。縱認原告等之主張為真，渠等
      各項請求，亦屬無理由，爰分別陳明如下：
  １、原告甲○○部分：
    員工分紅1,004,357元、退休金3,455,694元及勞保老作年
      給付28059元部分：
      按所謂民法第184條第2項之「違反保護他人之法律」之侵
      權行為，依民法第184條第2項請求損害賠償者，其請求賠
      償之範圍須為該保護他人法律所欲保護之範圍，亦即被害
      人本身、受侵害之法益、所生損害均須屬於該法律之保護
      範圍，並非被告一有違反法律之行為，原告即得對任何損
      害均請求賠償。如原告所請求者並非該法律所欲保護之射
      程範圍，原告即不得依民法第184條第2項請求被告賠償，
      台北地方法院97年勞訴字第71號判決即明揭斯旨。是以，
      退萬步言，被告公司縱有違反勞基法之情事，原告所得請
      求者亦僅限於勞基法所保護之客體。原告甲○○於其主張
      以起訴狀繕本送達而終止勞動契約時 (即98年9月22日)，
      亦尚未達到請領退休金及老年給付之標準，蓋依勞動基準
      法第53條之規定，須達一定年齡及工作滿一定期間始得請
      領退金；而勞保之老年給付，依勞工保險條例第58條之規
      定，須年滿六十歲且具一定保險年資者始能請領，故原告
      甲○○就該等退休金及老年給付自無期待權，並非勞基法
      所欲保護之客體。至於員工分紅本為公司之恩惠性給予，
      亦非勞基法所欲保護之客體，原告甲○○所請求者既非勞
      基法所欲保護之射程範圍，自不得依民法第184條第2項，
      請求被告公司賠償。
    資遣費1,109,033元及勞健保費3,424元部分：
      姑不論原告甲○○此部分請求是否有理由，然原告甲○○
      前已領具台積公司所發給之資遣費1,070,066元及優惠離
      職金及關懷金計901,516元，早已超過其於本件請求之資
      遣費及勞健保費金額，故其此部分之請求，自屬無據。
    加班費、休假金、宿舍費及年終尾牙計80,592元部分：
      承前所述，姑不論原告甲○○此部分請求是否有理由，然
      原告甲○○前已領具被告公司所發給之資遣費1,070,066
      元及優惠離職金及關懷金計901,516元，早已超過其於本
      件請求之此部分費用 (縱扣除其請求之資遣費及勞健保費
      金額後仍超過)，故其此部分之請求，亦屬無據。
    精神上損害賠償計1,000,000元部分
      按不法侵害他人之名譽者，被害人雖非財產上之損害，亦
      得請求賠償相當之金額，民法第195條第1項前段固定有明
      文。而臺灣臺北地方法院96年度重勞訴字第9號判決關於
      勞方請求名譽權侵害之損害賠償案件中已揭示：「當事人
      主張有利於己之事實者，就其事實有舉證之責任，民事訴
      訟法第277條前段亦有明文，民事訴訟如係由原告主張權
      利者，應先由原告負舉證之責，若原告先不能舉證，以證
      實自己主張之事實為真實，則被告就其抗辯事實即令不能
      舉證，或其所舉證據尚有疪累，亦應駁回原告之請求，亦
      有最高法院17年上字第917號判例意旨可資參照。」。被
      告公司與原告等人之勞動契約皆係合法終止，被告公司並
      無不法侵害原告等人之行為，原告甲○○若主張被告有不
      法侵害其名譽之行為，自應就其等可請求之基礎及何以造
      成其名譽受損之事實，舉證以實其說，否則其等之請求，
      即乏所據。況查，本件原告甲○○確係因不能勝任而經依
      法資遣，被告公司亦未向任何第三人揭露此事，若僅謂被
      告公司將其合法資遣即造成其精神上之損失，而可請求精
      神上損害賠償，顯乏法律依據。再者，原告等於起訴狀中
      亦自承被告公司已依其等要求開立勞基法第11條第2款「
      業務緊縮」之離職證明書，則更不可能因此使他人質疑其
      等工作能力，致其等名聲在社會評價受到貶抑。是以，原
      告甲○○請求精神上損失100萬元，及訴請原告登報，均
      無理由，至為明確。
  ２、原告乙○○及丙○○部分：
    員工分紅、老年給付及退休金分別計1,480,858元及1,534
      ,440元部分：
      查原告吳、李二人乃主張受詐欺意思表示而簽署系爭協議
      書，故欲撤銷受詐欺之意思表示，縱渠等主張為真 (按被
      告仍否認之)，惟其二人既以起訴狀繕本之送達而終止勞
      動關係，被告公司與其二人間之勞動關係乃其二人所主動
      終止，則何來有退休金之損失可言，況原告吳、李二人於
      98年9月22日終止與被告公司之勞動契約時 (即本件起訴
      狀繕本送達時)，亦未達法定可請領退休金及老年給付之
      要件；至於員工分紅部分本屬雇主恩惠性之給予，並非工
      作條件之一，渠等自無權請求。
    勞健保費及資遣費分別計76,845元及78,836元部分：
      姑不論渠等請求是否有理，惟原告乙○○已簽署系爭離職
      協議書並領取台積公司所支付之相當於資遣費之離職金計
      441,245元及優惠離職金暨關懷金計341,297元，早已超過
      其所請求之金額；而原告丙○○之前亦已簽署系爭協議書
      並領取台積公司所支付之相當於資遣費之離職金計91,138
      元，亦超過其請求之金額，故渠等此部分之請求，均屬無
      理。
    精神上損害賠償各1,000,000元部分：
      果如渠等所主張係受詐欺而撤銷合意離職之意思表示，並
      再終止與被告公司勞動契約，則有何侵害渠等名名譽權之
      情事？而原告丙○○及乙○○乃明瞭本身有不能勝任工作
      之情況，並考慮其個人生涯規劃後而選擇自願離職，日後
      求職應無所謂工作能力遭質疑之疑慮，要無名譽受損之可
      謂。故渠等主張因名譽權受侵害，請求精神上損害賠償各
      1,000,000元，亦無理由。
（七）原告復主張依公司法第23條，被告公司負責人應與被告公
      司連帶負損害賠償責任云云，惟查：
  １、按公司法第23條規定「公司負責人對於公司業務之執行，
      如有違反法令致他人受有損害時，對他人應與公司負連帶
      賠償之責。」。此乃以公司負責人執行業務違反法令為前
      提要件，惟如前參所述，被告公司依法處理原告等離職事
      宜，並無任何違反法令之情事，亦未致原告等人受有損害
      ，被告公司負責人自無連帶負責之可謂。
  ２、退萬步言，縱認被告公司處理原告等人離職事宜或有爭議
      之處，然公司負責人並不當然因此即須與公司負連帶損害
      賠償責任。蓋被告公司乃國內具相當規模之公司，資本額
      已達2千7百餘億元，且總計有14個組織，上千個部門，對
      公司業務執行事項，乃採內部分層負責，逐級授權之模式
      ，故關於原告等人之離職事宜，乃由相關部門之權責人員
      處理，被告公司負責人自無可能知悉，更無可能實際參與
      其中，原告等徒以身為被告公司之董事長，遽謂應依上開
      規定，與被告公司負連帶損害賠償責任云云，顯乏所據。
（八）又被告公司依勞動基準法第11條第2款核發離職證明，乃
      係基於照顧員工之本旨所為，不影響已合法終止之勞動契
      約：
      原告等雖爭執被告公司若係依照勞動基準法第11條第5款
      事由，終止勞動契約，何以又核發依照勞動基準法第11
      條第2款事由終止勞動契約之離職證明書，實則雖被告公
      司係依勞動基準法第11條第5款事由，終止與原告甲○○
      勞動契約 (按甲○○1月16日離職時所開立之證明即載明
      以第11條第5款事由資遣)，原告乙○○及丙○○則係合意
      離職，但因離職員工要求被告公司開立第2款事由之證明
      ，以利將來謀職之用，被告公司本於照顧員工之本旨，且
      當時亦確有業務緊縮之情形，乃配合員工之要求，重新開
      立離職證明書。本件關於原告甲○○之情形既同時該當勞
      動基準法第11條第2款及第5款之事由，被告公司自得選擇
      以何款終止勞動契約；而原告乙○○及丙○○既係合意離
      職，已如前述，則被告公司乃係配合原告等之要求，重新
      開立離職證明書，此要不影響勞動契約已合法終止之事實
      。綜上，原告等之主張前後反覆，顯無法就其請求權基礎
      及訴訟標的法律關係存在及成立之重要原因事實，以及該
      等請求之法律基礎與其請求之各項金額間之關係，為具體
      主張並為證明，其主張顯無理由；且被告公司與原告等勞
      動契係經合法終止，原告等人並已收迄優厚之資遣費、離
      職金及關懷金，原告等本件訴訟，誠屬無理由等語，資為
      抗辯。
（九）為此聲明：原告之訴及假執行之聲請均駁回；如受不利判
      決，願供擔保請准宣告假執行。
三、兩造不爭執事項
（一）原告甲○○於85年1月15日受僱被告公司，迄98年1月15日
      遭被告公司依勞動基準法第11條第5款員工不適任為由資
      遣；原告乙○○係84年4月10日、丙○○係96年8月20日到
      職被告公司，二人均於98年1月16日與被告合意終止勞動
      契約。
（二）原告甲○○於98年2月25日領取資遣費及預告工資共1,070
      ,066元，同年7月間領取被告加發之優惠離職金449,554元
      及關懷金451,962元。
（三）原告乙○○與丙○○於98年1月16日與被告公司終止勞動
      契約，並分別領得相當於資遣費之離職金441,245元、91,
      138元。原告乙○○於98年9月間領取被告加發之優惠離職
      金93,181元及關懷金248,116元。
四、兩造爭執事項
（一）被告於98年1月15日以勞基法第11條第5款「勞工對於所擔
      任之工作確不能勝任」之情形，終止與原告甲○○間之勞
      動契約是否合法？
（二）原告乙○○與丙○○合意與被告公司終止勞動契約，有無
      受詐欺情事？
（三）被告有無侵害原告之工作權、名譽權，或違反民法第184
      條第2項情事？如有，其害損害賠償範圍為何？
五、本院之判斷
（一）被告於98年1月15日以勞動基準法第11條第5款「勞工對於
      所擔任之工作確不能勝任」之情形，終止與原告甲○○間
      之勞動契約，並無不法：
  １、按勞動基準法第11條第5款規定所謂確不能勝任工作，非
      但指能力上不能完成工作，即怠忽所擔任之工作，致不能
      完成或違反勞工應忠誠履行勞務給付之義務亦屬之。又同
      款所謂不能勝任工作，不僅指勞工在客觀上之學識、品行
      、能力、身心狀況不能勝任工作者而言，即勞工主觀上能
      為而不為，可以做而無意做，違反勞工應忠誠履行勞務給
      付之義務者亦屬之。（最高法院92年度台上字第353號、
      86年度台上字第688號、84年度台上字第673號判決意旨參
      照）。是本件首應判斷者為原告是否確有符合上開不能勝
      任工作之情事？且除非雇主之具體解僱行為客觀上顯然違
      反誠信原則，或顯有歧視性（如男女、宗教或種族歧視等
      ），或為規避勞動基準法應有之給付義務（如退休金）以
      外，企業經營者本為調整體質，提昇產業競爭力，本諸其
      良知所為之工作上應符合能力之評價標準，且事先讓員工
      有所預見知悉而一體適用，因而依一定之考核標準具體解
      僱某一員工，且依法給予解僱員工勞動基準法上應有之保
      障（如資遣費），自不宜輕率認定雇主之解僱行為違法而
      無效，合先敘明。
  ２、查被告公司之考績制度，係按考績結果、優劣程度分為四
      大類，依序為：O傑出(Outstanding)、S優良(Successful
      )、I需改進(Improvement Needed)及U不合格
      (Unacceptable)，而每年員工考績實際分布，其中O佔員
      工總人數不到10﹪，S佔大部分約為員工人數之85~90﹪，
      而I/U則低於2~3﹪，而原告甲○○94年、95年連續2年考
      績為I，96年考績為S，97年考績則為U，此有被告公司內
      部之考績紀錄在卷可稽（見卷二第52至55頁），並為被告
      所不爭。是原告甲○○於近4年間之考績有3年係屬於居被
      告公司考績末端之百分2至3之員工，堪予認定。
  ３、又原告甲○○於94及95年間係於被告公司擔任製程工程師
      ，其工作內容係負責解決產線製程問題，而當時擔任原告
      甲○○直屬主管之二廠擴散製程副理余尚仁到庭證稱：「
      （你是否擔任過原告甲○○的直屬主管？）是，於94年7
      月到96年4月，當時原告甲○○是製程工程師，我是製程
      副理」、「（原告當時的工作表現與考績如何？考績是由
      你打？）我是負責我們課內同仁的考績評比，部門有10個
      課，每個課各自評比之後，再由部門內10位副理及部經理
      做最後的績效排序，原告甲○○在這2年內於我們課內在
      資深工程師的級職是最後一名，他的專業能力及工作態度
      在同級職是最後」、「原告甲○○沒有值班時常遲到，星
      期一常臨時請假，這是工作態度的問題，能力的部份例如
      原告在值夜班的時候，要日班的交接人員預測夜班可能發
      生的問題及如何處理的細節告訴原告甲○○，但機器還在
      測試時很難預測會有哪些狀況，應該是根據測試的結果去
      排除問題，所以因此原告甲○○常與同仁起摩擦，另外我
      們部門有時需與其他部門合作，原告甲○○常沒有當面溝
      通協調而是以發電子郵件方式，造成雙方認知有差距，造
      成工作進度有落差」、「（原告甲○○值班時是否手機常
      不通？）工程師有抱怨手機常不通或沒有人接，但我不敢
      肯定，下班後個人手機經常找不到人」、「（原告甲○○
      是否常在上班時講私人電話與佔線？）我兩三天會聽到原
      告講與工作內容無關的事務，一講就二、三十分鐘」、「
      （考績獎懲的標準為何？）員工先自我評比，再由我作課
      內排序並評分」、「（原告甲○○是否兩年連續為Ｉ，強
      制被列入績效特別輔導？）是，因為原告甲○○一開始進
      入台積電是在製造部，最後輔導的結果，廠長認為是再給
      原告甲○○一次機會回去原來的單位，擔任薄膜課日課長
      」等語（見卷二第64至65頁）。按證人為不可代替之證據
      方法，如果確係在場聞見待證事實，而其證述又非虛偽者
      ，縱令證人與當事人有親屬、親戚或其他利害關係，其證
      言亦非不可採信，最高法院著有53年台上字第2673號判例
      可資參照。查證人余尚仁為原告甲○○之直接主管，對於
      原告之工作表現，自知之甚詳，雖其現仍任職於被告公司
      ，然其既主動具結，自無甘冒偽證罪之刑事責任，故為偏
      頗被告公司之不實證述，是其所為之證言，應可採信，原
      告以證人余尚仁係被告公司員工，認其證詞有偏頗之虞而
      不足採信云云，尚不足採。是認原告甲○○於94、95年任
      職期間，確有工作能力不佳，怠忽所擔任工作之情事。
  ４、又被告公司基於「員工為公司最重要的資產」及「績效導
      向」之信念，以充分發展員工的潛能為目標，制定有「績
      效管理與發展政策」制度，並適用於全體員工。其中績效
      評核，可分為(1)定期評核：至少於年中舉行一次。(2)年終
      評核：包括員工自我評核、主管對員工績效與發展計畫實
      施成效進行評核、績效管理與發展計畫之討論、共同評核
      、跨組織評核、績效結果溝通。另員工表現不佳時，直屬
      主管得視實際狀況之需要，建議採行下列之一處理方式。
      (1)部門自行安排予以適當之協助以改善其績效。必要時，
      並得同時輔以口頭或書面方式警告，督促改善。(2)進行績
      效特別輔導（留職查看）。(3)降職級或調整職位。(4)資遣
      或解雇。而績效特別輔導是針對表現較差員工的一項糾正
      行動，適用所有績效表現不佳之員工。員工連續三年中有
      二年的績效評等為「需改進」或當年績效評等為「不合格
      」者，除已降職級或調整職位、資遣、解雇者外，一律強
      制列入績效特別輔導。輔導之期間以90天為上限等情，有
      被告公司績效管理與發展政策附卷可稽（2004年10月29日
      、2007年4月2日、2008年10月13日分別修訂，見卷二第
      104至121頁）。是因原告甲○○94年、95年連續2年考績
      為I（需改進），被告公司乃於96年間依前揭員工管理規
      則進行績效特別輔導，並調整其職位至製造部單位，擔任
      薄膜課日課長，而據其時原告甲○○之直屬主管即製造部
      薄膜課副理張進文到庭證稱：「（你是否擔任過原告甲○○的直屬主管？）是，於96年4月到96年11月」、「原告
      甲○○是經輔導轉到我們部門，所以在部門期間一些日常
      工作都可以勝任，電腦程式部分比較弱，因為原告甲○○
      是經輔導轉到我們部門，所以我對他的要求沒有那麼高」
      、「（原告甲○○有無因為能力不足導致專案延滯？）原
      告甲○○於96年5、6月份負責一個量測機台專案，這個專
      案是因為程式的需求端與寫程式的人溝通不足，導致延滯
      ，原告甲○○是屬於提出需求端，原告甲○○的電腦知識
      比較不足，所以原告甲○○無法清楚表達需求。原告甲○○當年度的考績是同級的倒數第四位，因為倒數2、3位是
      剛升到這等級，所以不與資深的一起評比，扣掉這兩位，
      原告甲○○是倒數第2，我們再將資料送到人事部，原告
      最後的考績是Ｓ，是中等」、「（原告甲○○如果是倒數
      第2，為何是中等？）人事部門還要照比例去分配」、「
      （原告甲○○後來為何轉到其他部門？）因為其他部門有
      人轉職，有出缺」等語（見卷二第67至68頁），足見原告
      甲○○經輔導後，確已有所改進及成效，並於96年12月至
      97年底，轉任製造部生產規劃課課長。
  ５、又證人即被告公司二廠製造部生產規劃課經理樓成章到庭
      結稱：「（你是否擔任過原告甲○○的直屬主管？）是，
      於96年12月到98年1月」、「（原告甲○○當時的工作表
      現與考績如何？）考績不佳，原告甲○○是4班2輪的同級
      職的課長最後一名」、「（為何原告甲○○是4班2輪的同
      級職的課長最後一名？）公司打考績的方式一年有2次正
      式打考績的時間，分別在6月及12月，方式為15分鐘由個
      人作簡報，另外15分鐘所有經副理，會針對簡報內容及其
      平日工作成果提出問題，所有的員工報告完後，經副理會
      針對每一個員工給分數，標準為6個面向，包含工作的執
      行力、領導力、合作力、創新力、自我成長力、溝通力，
      所有的分數加起來作平均，最後作排序，最後呈報給人事
      部的人。原告甲○○的工作能力不足，交接不清楚，例如
      每天的產量目標達成率不佳的部份交代不清，另外產品交
      期達成率，為何有遲延，請她回答也不清楚。量測機台的
      部份，原告自己願意帶到我的課完成，但到他離職都未完
      成，原告必須負責整合四個生產課的需求，但他對於生產
      線不夠瞭解，所以無法把真正的需求提出，給負責寫程式
      者，所以程式一改再改，到離職時仍無法完成，原告離職
      後我找另一位級職比他低的課長在3個月內就完成。工作
      態度部分，有一次我被廠長罵，說原告在當班時，打電話
      聯絡原告30分鐘還無法與原告聯絡，印象中是電話佔線，
      我們的規定三聲響就要接電話，最慢1分鍾要接，這件事
      我當天有告知原告，原告承認用電話處理事情。我自己打
      電話找不到原告或佔線的比率很高，我們打考績有2次，
      原告在年中的時候，簡報只有5頁，年底主要內容頁數也
      不超過7頁，與其他同仁比起來，其他同仁最少20頁以上
      ，年底的時候更誇張，報告當天上午簡報資料才剛開始準
      備，從這可看出原告的工作態度不積極及忽視其考績」、
      「（原告甲○○離職前是否有告訴原告97年的考績是Ｓ？
      ）沒有，原告甲○○所述也不合情理，當年有金融海嘯，
      公司的考績評比採取比較嚴格的標準，要求直屬主管於一
      週前告知員工，員工的考績不佳是列入資遣的名單中，要
      清楚告知當事人資遣的方式有3種，包含自動離職、資遣
      、合意離職，我在原告離職前一個星期，我有與原告甲○○談他考績不佳會被列入資遣的名單中及資遣的方式，我
      並與原告甲○○約正式面談的時間，必須要有人事部門的
      人在場，離職當天他如期有來，原告自己也知道會被列入
      資遣的名單中」、「生產指標是評量生產規劃課課長考績
      的最重要的一個標準，成敗由生產規劃課負責，生產指標
      包含產量、生產的速度、產品的交期以及產品的品質，剛
      才所述的執行力最重要的標準就在生產指標的達成率，原
      告是4班的最後一名」等語（見卷二第68至70頁）；原告
      甲○○雖否認其有電話響30分鐘未接情形，並辯稱其係擔
      任夜班工作，電話佔線是因其正與其他課長聯絡云云，惟
      證人樓成章則證稱：「原告甲○○並非一直為夜班的課長
      ，5個月會輪調一次，白天也會有佔線的情形及響3聲未接
      ，我有三令五申，如果要講1分鐘以上的公事電話，要以
      桌上型電話，佔線及響3聲未接是打原告甲○○的手機，
      我們公司有配給值班人員手機」等語（見卷二第71頁）。
      查證人樓成章為原告甲○○之直接主管，對於原告之工作
      表現，自知之甚詳，雖其現仍任職於被告公司，然其既主
      動具結，應無甘冒偽證罪之刑事責任，故為偏頗被告公司
      之不實證述，是其所為之證言，尚堪採信。足認原告甲○○經輔導後轉任製造部生產規劃課任課長，仍有專業能力
      不足、工作態度消極怠忽之情形。
  ６、綜上，原告甲○○於被告公司94年、95年擔任製程工程師
      期間，因工作表現不佳而連續2年考績為I，經被告公司依
      「績效管理與發展政策」制度給予績效特別輔導，並調整
      其職位至其他部門任職，惟其於製造部生產規劃課擔任課
      長期間，仍有專業能力不足、工作態度消極怠忽之問題。
      嗣於97年間發生全球金融海嘯，電子業景氣大幅下滑，晶
      圓代工業首當其衝，產能利用率下滑，業務大幅縮減，休
      無薪假及裁員之新聞時有所聞，乃眾所週知之事。而原告
      甲○○所擔任者為被告公司之課長級主管職務，依其職務
      性質，自應具備一定之管理能力、溝通能力，被告以原告
      甲○○長期以來未能具備主管應有之管理能力、溝通能力
      及有專業能力不足、工作態度消極怠忽職守等情事，認其
      已符合不能勝任工作之要件，尚無不合。從而，被告以勞
      動基準法第11條第5款「勞工對於所擔任之工作確不能勝
      任」之事由資遣原告，應為適法。
（二）原告乙○○與丙○○係合意與被告公司終止勞動契約，原
      告不能證明有受詐欺之情事：
  １、按民法第92條第1項前段規定，因被詐欺或被脅迫而為意
      思表示者，表意人得撤銷其意思表示。所謂因被脅迫而為
      意思表示，係指因相對人或第三人以不法危害之言語或舉
      動加諸表意人，使其心生恐怖，致為意思表示而言。當事
      人主張其意思表示係因被詐欺或脅迫而為之者，應就其被
      詐欺或被脅迫之事實，負舉證之責任（最高法院95年度台
      上字第2948號判決參照）。民法上之詐欺，必詐欺行為人
      有使他人陷於錯誤之故意，致該他人基於錯誤而為不利於
      己之意思表示者始足當之。倘行為人欠缺主觀之詐欺故意
      ，縱該他人或不免為錯誤之意思表示仍與詐欺之法定要件
      不合，無容其依民法第92 條第1項規定撤銷意思表示之餘
      地（最高法院98年度台上字第171號判決參照）。
  ２、本件原告乙○○與丙○○主張被告公司員工一面向渠勸誘
      稱合意離職比非志願離職條件好，才不會留下紀錄致使無
      法再在園區工作；一面威脅原告等沒有非志願離職，只有
      合意離職，致原告誤信該說詞而為出於錯誤的、不自由的
      合意離職意思表示，爰依民法第92條撤銷其意思表示云云
      。惟查原告乙○○、丙○○分別於84年4月10日、96年8月
      20日到職被告公司，嗣二人於98年1月16日與被告簽署合
      意離職協議書，其上分別載有「甲方丙○○原受僱乙方（
      即被告公司），於特殊應用積體電路服務部部門擔任技術
      副理職務。茲因甲方個人因素，雙方同意甲方自98年1月
      23日起自台積公司離職；…」、「甲方乙○○原受僱乙方
      （即被告公司），於十四廠製造二部部部門擔任技術員職
      務。茲因甲方個人因素，雙方同意甲方自98年1月17日起
      自台積公司離職；…」等語，此有合意離職協議書附卷可
      稽（見卷二第154至155頁）。原告乙○○、丙○○均非毫
      無社會經驗或智慮淺薄之人，當應知簽署前揭合意離職協
      議書之法律效果即為與被告終止勞動契約，應無輕易陷於
      錯誤可能。此外，原告乙○○、丙○○對渠主張被告為勸
      誘解僱或脅迫離職乙節，惟始終未能舉證以實其說，自難
      採信。
  ３、又原告乙○○復稱被告公司主管於電話中向其告知，若要
      非自願離職證明，離職金要拖很久才拿到；其於簽署離職
      協議書時，因座位離門較遠，無法抵抗三位男性主管，因
      此被迫簽下合意離職書云云。惟查離職證明書係於勞動契
      約終止後始行開立，與原告乙○○是否陷於錯誤而為合意
      離職之意思表示顯無關聯，另原告乙○○於簽立協議書時
      縱認有被告公司三位男性主管在場，亦不能因此即認其等
      有以不法方法恐嚇原告乙○○致其心生恐懼而為終止契約
      之意思表示。至原告丙○○另主張被告公司向遭裁撤員工
      詐稱績效不佳之員工分紅為零，卻於原告等離職後未到半
      年即公開宣稱所有員工都有分紅可領，刻意示以不實之事
      ，致使原告因錯誤而為離職書之簽署云云。惟查被告公司
      是否為員工分紅，應視其營運狀況而定，縱認被告公司人
      員曾向原告丙○○等表示績效不佳之員工該年度不得為員
      工分紅，然可否分紅與是否離職本屬二事，原告丙○○於
      自行衡量其利弊得失後選擇自行離職，就其自行離職之意
      思表示本身並無陷於錯誤示之情事。綜上所述，原告主張
      其係受脅迫或係因錯誤而自請離職，得撤銷其終止勞動契
      約之意思表示等語，並不足採。
（三）被告並無侵害原告之工作權、名譽權，或違反民法第184
      條第2項情事：
      本件被告以勞動基準法第11條第5款規定資遣原告甲○○
      並無不法，則原告主張被告公司乃違反勞動基準法第11條
      規定而終止勞動契約，屬違反保護他之法律，即非可採。
      況原告如主張被告公司與渠等終止勞動契約為違法乙節為
      真，則於此情形，勞動契約仍應存在，原告等依法仍得享
      有勞動契約上之各項權利，自無工作權喪失或受侵害之問
      題。至原告乙○○與丙○○係主張受詐欺或脅迫而簽署合
      意離職協議書，則顯與勞動基準法第11條規定無涉。次按
      民法第195條前段規定不法侵害他人之身體、健康、名譽
      、自由、信用、隱私、貞操，或不法侵害其他人格法益而
      而情節重大者，被害人雖非財產上之損害，亦得請求賠償
      相當之金額，而依據此條請求精神上損害賠償，前提須符
      合民法第184條之規定。再按民法上名譽權之侵害固非即
      與刑法之誹謗罪相同，惟名譽有無受損害，仍應以社會上
      對個人評價是否貶損作為判斷之依據。查原告等主張其因
      遭被告莫名誣指而受資遣，侵害其名譽權與工作權，造成
      其人格權名譽之痛苦，而請求被告連帶賠償財產上之損害
      及精神慰撫金等情，惟查，雇主解僱勞工之行為係屬社會
      上之常態現象，被告解僱原告之行為在社會觀念上並不會
      產生貶損原告人格法益實質觀感，此行為也不足以使被解
      僱者在社會上之評價受到貶損，雖原告本身會感到痛苦，
      然被告公司之解僱行為並未造成侵害原告人格權之結果，
      不能認為構成侵權行為。況本件被告以原告甲○○不適任
      工作為由，終止兩造勞動契約，其所謂原告甲○○不適任
      工作，涉及被告公司主觀認定，並無一定客觀標準，一般
      社會大眾當不致因此即否定原告學識能力，自難謂有何不
      法侵害原告名譽可言。
（四）從而，原告主張被告違反勞工法令，並以起訴狀繕本送達
      為終止與被告間僱傭契約之意思表示，原告甲○○並請求
      被告公司與其法定代理人丁○○連帶給付其勞保老年給付
      、勞保費、舊制勞工退休金、員工分紅及其他損失、資遣
      費、精神慰撫金等合計6,681,160元；原告乙○○請求被
      告等連帶給付勞保老年給付，勞、健保費、員工分紅、勞
      工退休金等損失、資遣費、精神慰撫金等合計2,557,703
      元；及原告丙○○請求被告連帶給付員工分紅損失、勞保
      老年給付、勞工退休金損失、資遣費及精神上損害賠償合
      計2,613,276元，及均自起訴狀繕本送達翌日起至清償日
      止，按年利率百分之五計算之利息，並請求被告等於判決
      後10內，在中國時報、聯合報、自由時報與蘋果日報頭版
      報頭下刊登「台積電因管理階層疏失，績效管理與發展制
      度PMD濫用，及對外宣稱被裁員者係考績後5%，致使98年
      初蒙受誤裁的員工身心受創，造成社會大眾及受害員工親
      友對其工作能力之誤解，誠摯地向受誤裁之員工及全國國
      民致歉」道歉啟事一日，均屬無據，應予駁回。原告之訴
      既經駁回，則其假執行之聲請，即失所附麗，併駁回之。
六、兩造其餘主張陳述及所提之證據，經本院審酌後，認均不足
    以影響本判決之結果，均毋庸再予論述，附此敘明。
七、結論：本件原告之訴為無理由，依民事訴訟法第78條，判決
    如主文。
中    華    民    國    99    年    6     月    11    日
                  民事第二庭    法      官  楊明箴
以上正本係照原本作成。
如對本判決上訴，須於判決送達後20日內向本院提出上訴狀。
中    華    民    國    99    年    6     月    11    日
                                書  記  官  林欣宜

司法院資訊處製作；財團法人民間司法改革基金會備份。
